---
title: "clean_retrauci"
output: html_document
date: "2026-07-27"
---

```{r}
library(dplyr)
library(lubridate)
```

```{r}
df <- read.csv2(
  "C:/Users/user/OneDrive - udl.cat/Desktop/RETRASCORE_VALIDATION/retrauci.csv",
  stringsAsFactors = TRUE
)

#summary(df)
```

```{r}
# ============================================================
# TABLA DE CELDAS VACÍAS, TEXTO "NAS" Y VALORES VÁLIDOS
# PARA TODAS LAS VARIABLES
# ============================================================

resumen_ausentes <- do.call(
  rbind,
  lapply(names(df), function(variable) {

    # Convertir temporalmente a texto sin modificar df_original
    x <- trimws(as.character(df[[variable]]))

    n_total <- length(x)

    # Las celdas vacías de Excel suelen importarse como NA.
    # También incluye cadenas vacías "" o valores con solo espacios.
    es_vacio <- is.na(x) | (!is.na(x) & x == "")

    # Texto literal "NAS", sin distinguir mayúsculas/minúsculas
    es_nas <- !is.na(x) & toupper(x) == "NAS"

    # Valores que no están vacíos y no son "NAS"
    es_valido <- !es_vacio & !es_nas

    data.frame(
      variable = variable,

      n_vacios = sum(es_vacio),
      pct_vacios = round(
        100 * sum(es_vacio) / n_total,
        2
      ),

      n_nas = sum(es_nas),
      pct_nas = round(
        100 * sum(es_nas) / n_total,
        2
      ),

      n_vacios_nas = sum(es_vacio | es_nas),
      pct_vacios_nas = round(
        100 * sum(es_vacio | es_nas) / n_total,
        2
      ),

      stringsAsFactors = FALSE
    )
  })
)

# Quitar nombres de fila
rownames(resumen_ausentes) <- NULL

# Ordenar de mayor a menor porcentaje de vacíos + NAS
resumen_ausentes <- resumen_ausentes[
  order(
    -resumen_ausentes$pct_vacios_nas,
    resumen_ausentes$variable
  ),
]

# Abrir la tabla completa en RStudio
View(resumen_ausentes)

```

# 1. Convert dates/times
```{r, echo=FALSE}

# Identify and report date/time values that cannot be parsed, then convert valid entries to standardized POSIXct format.
# Empty values are treated as missing (NA), while invalid formats are flagged before conversion.
# Format: POSIXct (date format)

date_vars <- intersect(c(
  "fecha_trauma", "fecha_ingreso_hospital", "fecha_ingreso_uci",
  "fecha_alta_uci", "fecha_alta_hospital", "fecha_exitus",
  "fecha_reingreso_uci", "fecha_alta_reingreso"
), names(df))

time_vars <- intersect(c(
  "hora_trauma", "hora_ingreso_hospital",
  "hora_ingreso_uci", "hora_exitus"
), names(df))

parse_columns <- function(data, vars, orders) {
  original <- data[vars]

  parsed <- lapply(original, function(x) {
    x <- trimws(as.character(x))
    x[x == ""] <- NA
    suppressWarnings(parse_date_time(x, orders = orders))
  })

  problems <- sapply(seq_along(vars), function(i) {
    x <- trimws(as.character(original[[i]]))
    sum(is.na(parsed[[i]]) & !is.na(x) & x != "")
  })

  names(problems) <- vars

  list(
    data = parsed,
    problems = problems[problems > 0]
  )
}

dates <- parse_columns(
  df,
  date_vars,
  c("dmy", "ymd", "dmy HMS", "ymd HMS")
)

times <- parse_columns(
  df,
  time_vars,
  c("HMS", "HM", "H M", "I M p")
)

df[date_vars] <- dates$data
df[time_vars] <- times$data

dates$problems
times$problems
```

# 2. Convert numeric variables
```{r, echo=FALSE}

# Clean and convert numeric variables to numeric format by trimming spaces, standardizing decimal separators, and setting invalid values to NA.
numeric_vars <- c(
  "edad",
  "creatinina_inicial", "creatinina_24h",
  "hemoglobina_inicial", "hemoglobina_24h",
  "hematocrito_inicial", "hematocrito_24h",
  "inr_inicial", "inr_24h",
  "protrombina_inicial", "protrombina_24h",
  "ttpa_inicial", "ttpa_24h",
  "fibrinogeno_inicial", "fibrinogeno_24h",
  "ph_inicial", "ph_24h",
  "exceso_base_inicial", "exceso_base_24h",
  "lactico_inicial", "lactico_24h",
  "etanol_cuantitativo_sangre",
  "fr_ph",
  "pto_fr", "pto_tas", "pto_gcs",
  "rts_t", "rts", "ps",
  "dias_uci", "dias_hospital",
  "rscore_edad", "rscore_pupilas",
  "retrascore"
)

gravedad_vars <- grep("^lesion_\\d+_gravedad$", names(df), value = TRUE)

numeric_vars <- intersect(
  unique(c(numeric_vars, gravedad_vars)),
  names(df)
)

numeric_vars <- numeric_vars[
  !vapply(df[numeric_vars], is.numeric, logical(1))
]

numeric_problems <- sapply(df[numeric_vars], function(x) {
  x2 <- trimws(as.character(x))
  x2 <- gsub(",", ".", x2)

  sum(
    is.na(suppressWarnings(as.numeric(x2))) &
      x2 != "" &
      !is.na(x2)
  )
})

numeric_problems[numeric_problems > 0]

df[numeric_vars] <- lapply(df[numeric_vars], function(x) {
  x <- trimws(as.character(x))
  x[x == ""] <- NA
  x <- gsub(",", ".", x)

  suppressWarnings(as.numeric(x))
})
```

# 3. Cohorte de candidatos según el artículo RETRASCORE

La cohorte se construye antes de las exclusiones posteriores por `edad` y
`sdmo`. Siguiendo el artículo, el único criterio de exclusión aplicado aquí es
no disponer del desenlace de mortalidad intrahospitalaria. Los valores ausentes
de los predictores se conservan para poder describirlos y decidir posteriormente
si se realiza un análisis de casos completos o una imputación.

Decisiones de operacionalización:

- El manejo según ATLS es una característica del protocolo del registro y no
  existe una variable individual que permita usarlo como filtro.
- La mortalidad intrahospitalaria combina `evolucion_uci` y
  `evolucion_hospitalaria`, porque los fallecidos en UCI no suelen tener
  cumplimentada la evolución hospitalaria.
- El outcome analítico es `mortalidad_30d`: las muertes hasta el día 30 desde
  el trauma se codifican como 1; las altas hospitalarias vivas y las muertes
  posteriores al día 30 se codifican como 0. Los fallecidos sin una fecha
  válida conservan outcome desconocido.
- `probabilidad_muerte_triss` se calcula como `1 - ps/100`, porque `ps` está
  almacenada como porcentaje de supervivencia entre 0 y 100.
- La atención prehospitalaria médica se define como `uvi movil` o
  `helicoptero`; las categorías `no medicalizada`, `sin atencion
  prehospitalaria` y `soporte vital enfermeria` forman la referencia.
- El fallo hemodinámico se aproxima mediante `shock` o `shock refractario` en
  `situacion_hemodinamica`; el fallo respiratorio mediante PaO2/FiO2 menor o
  igual a 200 en `adrs`.
- Se presupone que `situacion_hemodinamica`, `adrs`, `coagulopatia`,
  `vmec_dico` y `hemorragia_masiva` representan las primeras 24 horas, tal como
  se definieron en el registro. La exportación no contiene una marca temporal
  que permita verificarlo paciente por paciente.
- Se usan directamente mais1-mais6 con la correspondencia del código actual;
  su equivalencia anatómica y la interpretación de vacíos requieren confirmar
  el diccionario del registro, no solo comparar porcentajes.

```{r}
# Funciones auxiliares ------------------------------------------------------

limpiar_texto <- function(x) {
  x <- tolower(trimws(as.character(x)))
  x[x %in% c("", "na", "nas")] <- NA_character_
  x
}

convertir_numero <- function(x) {
  x <- trimws(as.character(x))
  x[x %in% c("", "NA", "NAS")] <- NA_character_
  suppressWarnings(as.numeric(gsub(",", ".", x)))
}

# Desenlace intrahospitalario. Las muertes en UCI suelen tener vacía la
# evolución hospitalaria, por lo que se combinan ambos campos de evolución.
evolucion_uci_limpia <- limpiar_texto(df$evolucion_uci)
evolucion_hospital_limpia <- limpiar_texto(df$evolucion_hospitalaria)

mortalidad_intrahospitalaria <- case_when(
  evolucion_uci_limpia %in% c("exitus", "exitus y donacion") ~ 1L,
  evolucion_hospital_limpia %in% c(
    "exitus", "exitus y donacion"
  ) ~ 1L,
  evolucion_hospital_limpia == "alta" ~ 0L,
  TRUE ~ NA_integer_
)

# Outcome principal del artículo: mortalidad dentro de los 30 días desde el
# trauma. Para los fallecidos en UCI se usa fecha_alta_uci; para los fallecidos
# después de la UCI, fecha_alta_hospital. fecha_exitus actúa como respaldo.
muerte_uci <- evolucion_uci_limpia %in% c(
  "exitus", "exitus y donacion"
)
muerte_hospital <- evolucion_hospital_limpia %in% c(
  "exitus", "exitus y donacion"
)

fecha_muerte <- as.POSIXct(
  rep(NA_real_, nrow(df)),
  origin = "1970-01-01",
  tz = "UTC"
)
fecha_muerte[muerte_uci] <- df$fecha_alta_uci[muerte_uci]
fecha_muerte[muerte_hospital] <- df$fecha_alta_hospital[
  muerte_hospital
]

usar_fecha_exitus <- mortalidad_intrahospitalaria == 1 &
  is.na(fecha_muerte) & !is.na(df$fecha_exitus)
usar_fecha_exitus[is.na(usar_fecha_exitus)] <- FALSE
fecha_muerte[usar_fecha_exitus] <- df$fecha_exitus[usar_fecha_exitus]

dias_hasta_muerte <- as.numeric(
  difftime(fecha_muerte, df$fecha_trauma, units = "days")
)
fecha_muerte_valida <- !is.na(dias_hasta_muerte) & dias_hasta_muerte >= 0

# Sobrevivir más allá del día 30 se considera supervivencia a 30 días,
# aunque el paciente fallezca posteriormente: no se excluyen esas muertes.
mortalidad_30d <- case_when(
  mortalidad_intrahospitalaria == 0 ~ 0L,
  mortalidad_intrahospitalaria == 1 &
    fecha_muerte_valida & dias_hasta_muerte <= 30 ~ 1L,
  mortalidad_intrahospitalaria == 1 &
    fecha_muerte_valida & dias_hasta_muerte > 30 ~ 0L,
  TRUE ~ NA_integer_
)

# Comparadores utilizados en el artículo.
dias_estancia_uci <- convertir_numero(df$dias_uci)
ps_triss_pct <- convertir_numero(df$ps)
probabilidad_muerte_triss <- ifelse(
  !is.na(ps_triss_pct) & ps_triss_pct >= 0 & ps_triss_pct <= 100,
  1 - ps_triss_pct / 100,
  NA_real_
)

# Variables relacionadas con el paciente ---------------------------------

genero_limpio <- limpiar_texto(df$genero)
genero_binario <- case_when(
  genero_limpio == "masculino" ~ 1L,
  genero_limpio == "femenino" ~ 0L,
  TRUE ~ NA_integer_
)

edad_numerica <- convertir_numero(df$edad)
edad_categoria <- cut(
  edad_numerica,
  breaks = c(-Inf, 49, 65, 75, Inf),
  labels = c("<50", "50-65", "66-75", ">75"),
  right = TRUE
)

antiagregado_limpio <- limpiar_texto(df$antiagregado)
dicumarinicos_limpio <- limpiar_texto(df$dicumarinicos)
acod_limpio <- limpiar_texto(df$acod)

precoag <- case_when(
  antiagregado_limpio == "si" |
    dicumarinicos_limpio == "si" |
    acod_limpio == "si" ~ 1L,
  antiagregado_limpio == "no" &
    dicumarinicos_limpio == "no" &
    acod_limpio == "no" ~ 0L,
  TRUE ~ NA_integer_
)

# Variables prehospitalarias ----------------------------------------------

atencion_ph_limpia <- limpiar_texto(df$atencion_prehospitalaria)
atencion_prehospitalaria_medica <- case_when(
  atencion_ph_limpia %in% c("uvi movil", "helicoptero") ~ 1L,
  atencion_ph_limpia %in% c(
    "no medicalizada", "sin atencion prehospitalaria",
    "soporte vital enfermeria"
  ) ~ 0L,
  TRUE ~ NA_integer_
)

iot_ph_limpia <- limpiar_texto(df$iot_prehospitalaria)
iot_prehospitalaria_binaria <- case_when(
  iot_ph_limpia %in% c(
    "si", "si, con empleo de dispositivos de apoyo"
  ) ~ 1L,
  iot_ph_limpia == "no" ~ 0L,
  TRUE ~ NA_integer_
)

tipo_trauma_limpio <- limpiar_texto(df$tipo_trauma)
trauma_penetrante <- case_when(
  tipo_trauma_limpio == "penetrante" ~ 1L,
  tipo_trauma_limpio == "contuso" ~ 0L,
  TRUE ~ NA_integer_
)

mecanismo_limpio <- limpiar_texto(df$mecanismo)
# Agrupación solicitada: otros y desconocido constituyen una categoría única.
# Los vacíos siguen siendo NA y no se incorporan a esta categoría.
mecanismo_limpio[mecanismo_limpio %in% c(
  "otro", "otros", "desconocido"
)] <- "otros/desconocido"
intencionalidad_limpia <- limpiar_texto(df$intencionalidad)

tipo_lesion_categoria <- factor(
  case_when(
    intencionalidad_limpia == "no intencional : trafico" ~
      "Road Traffic accident",
    intencionalidad_limpia == "no intencional : caida" ~ "Fall",
    intencionalidad_limpia == "no intencional : laboral" ~
      "Occupational accident",
    intencionalidad_limpia == "no intencional : deportivo" ~
      "Sport related",
    intencionalidad_limpia == "intencionado : agresion" ~ "Assault",
    intencionalidad_limpia == "intencionado : autolisis" ~ "Self-injury",
    intencionalidad_limpia == "desconocido" ~ "Unknown",
    intencionalidad_limpia == "no intencional : otras actividades" ~
      "Other",
    TRUE ~ NA_character_
  ),
  levels = c(
    "Road Traffic accident", "Fall", "Occupational accident",
    "Sport related", "Assault", "Self-injury", "Unknown", "Other"
  )
)

mecanismo_alto_riesgo <- case_when(
  mecanismo_limpio %in% c(
    "arma de fuego", "atropello", "caida accidental", "otros/desconocido"
  ) ~ 1L,
  mecanismo_limpio == "precipitacion" &
    intencionalidad_limpia == "intencionado : autolisis" ~ 1L,
  !is.na(mecanismo_limpio) & mecanismo_limpio != "precipitacion" ~ 0L,
  mecanismo_limpio == "precipitacion" &
    !is.na(intencionalidad_limpia) ~ 0L,
  TRUE ~ NA_integer_
)

# Variables fisiológicas ---------------------------------------------------

pupilas_limpias <- limpiar_texto(df$pupilas_ingreso)
pupilas_categoria <- factor(
  case_when(
    pupilas_limpias == "sin alteraciones" ~ "normal",
    pupilas_limpias == "midriasis unilateral" ~ "midriasis unilateral",
    pupilas_limpias == "midriasis bilatera" ~ "midriasis bilateral",
    TRUE ~ NA_character_
  ),
  levels = c("normal", "midriasis unilateral", "midriasis bilateral")
)

gcs_total <- convertir_numero(df$gcs_total_introducido)
gcs_menor_igual_8 <- ifelse(
  is.na(gcs_total), NA_integer_, as.integer(gcs_total <= 8)
)

# Variables anatómicas -----------------------------------------------------
# Se utilizan directamente las variables MAIS regionales de RETRAUCI:
# mais1 cabeza, mais2 extremidad superior, mais3 tórax, mais4 abdomen,
# mais5 extremidad inferior y mais6 lesiones externas/térmicas.
# En esta exportación, una celda MAIS vacía indica que no se documentó lesión
# en esa región y se codifica como 0. Los valores no vacíos no numéricos o
# fuera del intervalo AIS 0-6 se conservan como ausentes.

convertir_mais_regional <- function(x) {
  texto <- trimws(as.character(x))
  es_vacio <- is.na(texto) | texto == "" |
    toupper(texto) %in% c("NA", "NAS")
  resultado <- suppressWarnings(as.numeric(gsub(",", ".", texto)))
  resultado[es_vacio] <- 0
  resultado[!is.na(resultado) & !(resultado %in% 0:6)] <- NA_real_
  resultado
}

dicotomizar_mais <- function(x) {
  ifelse(is.na(x), NA_integer_, as.integer(x >= 3))
}

ais_cabeza <- convertir_mais_regional(df$mais1)
ais_ext_superior <- convertir_mais_regional(df$mais2)
ais_torax <- convertir_mais_regional(df$mais3)
ais_abdomen <- convertir_mais_regional(df$mais4)
ais_ext_inferior <- convertir_mais_regional(df$mais5)
ais_externo <- convertir_mais_regional(df$mais6)

# Fallos orgánicos en las primeras 24 horas -------------------------------

hemodinamica_limpia <- limpiar_texto(df$situacion_hemodinamica)
fallo_hemodinamico <- case_when(
  hemodinamica_limpia %in% c("shock", "shock refractario") ~ 1L,
  hemodinamica_limpia %in% c(
    "estable", "inestable remonta con volumen"
  ) ~ 0L,
  TRUE ~ NA_integer_
)

respiratorio_limpio <- limpiar_texto(df$adrs)
fallo_respiratorio <- case_when(
  respiratorio_limpio %in% c("<100", "101-200") ~ 1L,
  respiratorio_limpio %in% c("no", "201 -300", "> 300") ~ 0L,
  TRUE ~ NA_integer_
)

coagulopatia_limpia <- limpiar_texto(df$coagulopatia)
coagulopatia_24h <- case_when(
  coagulopatia_limpia == "si" ~ 1L,
  coagulopatia_limpia == "no" ~ 0L,
  TRUE ~ NA_integer_
)

# Tratamientos durante las primeras 24 horas ------------------------------

vm_limpia <- limpiar_texto(df$vmec_dico)
ventilacion_mecanica <- case_when(
  vm_limpia == "si" ~ 1L,
  vm_limpia == "no" ~ 0L,
  TRUE ~ NA_integer_
)

hemorragia_limpia <- limpiar_texto(df$hemorragia_masiva)
hemorragia_masiva <- case_when(
  hemorragia_limpia == "si" ~ 1L,
  hemorragia_limpia == "no" ~ 0L,
  TRUE ~ NA_integer_
)

# Cohorte final -------------------------------------------------------------

cohorte_retrascore <- data.frame(
  id_fila = seq_len(nrow(df)),
  historia = df$historia,
  registro = df$registro,
  hospital = df$hospital,
  anio_trauma = year(df$fecha_trauma),
  mortalidad_intrahospitalaria = mortalidad_intrahospitalaria,
  mortalidad_30d = mortalidad_30d,
  dias_hasta_muerte = dias_hasta_muerte,
  dias_estancia_uci = dias_estancia_uci,
  probabilidad_muerte_triss = probabilidad_muerte_triss,
  genero_masculino = genero_binario,
  edad = edad_numerica,
  edad_categoria = edad_categoria,
  precoag = precoag,
  atencion_prehospitalaria_medica = atencion_prehospitalaria_medica,
  iot_prehospitalaria = iot_prehospitalaria_binaria,
  trauma_penetrante = trauma_penetrante,
  tipo_lesion = tipo_lesion_categoria,
  mecanismo_agrupado = mecanismo_limpio,
  mecanismo_alto_riesgo = mecanismo_alto_riesgo,
  pupilas = pupilas_categoria,
  gcs_total = gcs_total,
  gcs_menor_igual_8 = gcs_menor_igual_8,
  ais_cabeza = ais_cabeza,
  mais_cabeza = dicotomizar_mais(ais_cabeza),
  ais_torax = ais_torax,
  mais_torax = dicotomizar_mais(ais_torax),
  ais_abdomen = ais_abdomen,
  mais_abdomen = dicotomizar_mais(ais_abdomen),
  ais_ext_superior = ais_ext_superior,
  mais_ext_superior = dicotomizar_mais(ais_ext_superior),
  ais_ext_inferior = ais_ext_inferior,
  mais_ext_inferior = dicotomizar_mais(ais_ext_inferior),
  ais_externo = ais_externo,
  mais_externo = dicotomizar_mais(ais_externo),
  fallo_hemodinamico = fallo_hemodinamico,
  fallo_respiratorio = fallo_respiratorio,
  coagulopatia_24h = coagulopatia_24h,
  ventilacion_mecanica = ventilacion_mecanica,
  hemorragia_masiva = hemorragia_masiva
)

n_inicial <- nrow(cohorte_retrascore)
n_sin_mortalidad <- sum(
  is.na(cohorte_retrascore$mortalidad_intrahospitalaria)
)

cohorte_retrascore <- cohorte_retrascore %>%
  filter(!is.na(mortalidad_intrahospitalaria))

flujo_cohorte_retrascore <- data.frame(
  etapa = c(
    "Registros iniciales",
    "Excluidos: mortalidad intrahospitalaria desconocida",
    "Cohorte RETRASCORE"
  ),
  n = c(n_inicial, n_sin_mortalidad, nrow(cohorte_retrascore))
)

flujo_cohorte_retrascore
table(cohorte_retrascore$mortalidad_30d, useNA = "ifany")

resumen_outcome_30d <- data.frame(
  medida = c(
    "Cohorte elegible",
    "Outcome a 30 dias evaluable",
    "Muertes hasta 30 dias",
    "Muertes intrahospitalarias posteriores a 30 dias",
    "Muertes sin fecha valida para determinar 30 dias"
  ),
  n = c(
    nrow(cohorte_retrascore),
    sum(!is.na(cohorte_retrascore$mortalidad_30d)),
    sum(cohorte_retrascore$mortalidad_30d == 1, na.rm = TRUE),
    sum(
      cohorte_retrascore$mortalidad_intrahospitalaria == 1 &
        cohorte_retrascore$dias_hasta_muerte > 30,
      na.rm = TRUE
    ),
    sum(
      cohorte_retrascore$mortalidad_intrahospitalaria == 1 &
        is.na(cohorte_retrascore$mortalidad_30d)
    )
  )
)

resumen_outcome_30d

# Disponibilidad de todas las variables candidatas en la cohorte.
resumen_ausentes_cohorte <- data.frame(
  variable = names(cohorte_retrascore),
  n_ausentes = vapply(cohorte_retrascore, function(x) {
    sum(is.na(x))
  }, numeric(1)),
  pct_ausentes = round(vapply(cohorte_retrascore, function(x) {
    100 * mean(is.na(x))
  }, numeric(1)), 2),
  row.names = NULL
)

resumen_ausentes_cohorte <- resumen_ausentes_cohorte[
  order(-resumen_ausentes_cohorte$pct_ausentes),
]
resumen_ausentes_cohorte
```

# 4. Cohorte analítica del artículo y tabla descriptiva

Se utiliza el periodo 2015-2019: derivación 2015-2017 y validación 2018-2019.
La cohorte elegible requiere mortalidad intrahospitalaria conocida. El análisis
requiere además outcome a 30 días y las 20 candidatas completos, sin imputación
estadística. Se mantiene la recodificación previa de vacíos MAIS a cero.
La tabla descriptiva y todos los modelos usan los mismos casos completos.

```{r}
candidatas_paper <- c(
  "edad_categoria", "genero_masculino", "precoag",
  "atencion_prehospitalaria_medica", "iot_prehospitalaria",
  "trauma_penetrante", "mecanismo_alto_riesgo", "pupilas",
  "gcs_menor_igual_8", "mais_cabeza", "mais_torax", "mais_abdomen",
  "mais_ext_superior", "mais_ext_inferior", "mais_externo",
  "fallo_hemodinamico", "fallo_respiratorio", "coagulopatia_24h",
  "ventilacion_mecanica", "hemorragia_masiva"
)
variables_regresion <- c("mortalidad_30d", "anio_trauma", candidatas_paper)
cohorte_paper <- cohorte_retrascore %>%
  filter(anio_trauma >= 2015, anio_trauma <= 2019)
casos_completos_paper <- complete.cases(cohorte_paper[variables_regresion])
cohorte_analitica_paper <- cohorte_paper[casos_completos_paper, ]

flujo_cohorte_paper <- do.call(rbind, lapply(
  list(Derivacion = 2015:2017, Validacion = 2018:2019),
  function(anios) {
    d <- cohorte_paper[cohorte_paper$anio_trauma %in% anios, ]
    completo <- complete.cases(d[variables_regresion])
    data.frame(
      periodo = paste(range(anios), collapse = "-"),
      elegibles = nrow(d),
      outcome_ausente = sum(is.na(d$mortalidad_30d)),
      excluidos_por_cualquier_ausente = sum(!completo),
      casos_completos = sum(completo)
    )
  }
))
rownames(flujo_cohorte_paper) <- NULL
flujo_cohorte_paper

datos_tabla_1 <- cohorte_analitica_paper

tabla_1_derivacion <- datos_tabla_1 %>%
  filter(anio_trauma >= 2015, anio_trauma <= 2017)

tabla_1_validacion <- datos_tabla_1 %>%
  filter(anio_trauma >= 2018, anio_trauma <= 2019)

grupos_tabla_1 <- list(
  All = datos_tabla_1,
  Derivation = tabla_1_derivacion,
  Validation = tabla_1_validacion
)

formatear_mediana_ric <- function(x) {
  x <- x[!is.na(x)]
  if (length(x) == 0) return(NA_character_)

  cuantiles <- quantile(x, c(0.25, 0.50, 0.75), names = FALSE)
  sprintf(
    "%g (%g-%g)",
    cuantiles[2], cuantiles[1], cuantiles[3]
  )
}

formatear_n_porcentaje <- function(x, valor = 1) {
  denominador <- sum(!is.na(x))
  if (denominador == 0) return(NA_character_)

  numerador <- sum(x == valor, na.rm = TRUE)
  sprintf("%.1f", 100 * numerador / denominador)
}

fila_continua_tabla_1 <- function(variable, etiqueta) {
  valores <- vapply(
    grupos_tabla_1,
    function(datos) formatear_mediana_ric(datos[[variable]]),
    character(1)
  )
  c(Variable = etiqueta, valores)
}

fila_binaria_tabla_1 <- function(variable, etiqueta, valor = 1) {
  valores <- vapply(
    grupos_tabla_1,
    function(datos) formatear_n_porcentaje(datos[[variable]], valor),
    character(1)
  )
  c(Variable = etiqueta, valores)
}

fila_encabezado_tabla_1 <- function(etiqueta) {
  c(Variable = etiqueta, All = "", Derivation = "", Validation = "")
}

filas_tabla_1 <- rbind(
  fila_continua_tabla_1("edad", "Age (years)"),
  fila_encabezado_tabla_1("Age (groups)"),
  fila_binaria_tabla_1("edad_categoria", "  < 50", "<50"),
  fila_binaria_tabla_1("edad_categoria", "  50-65", "50-65"),
  fila_binaria_tabla_1("edad_categoria", "  66-75", "66-75"),
  fila_binaria_tabla_1("edad_categoria", "  > 75", ">75"),
  fila_binaria_tabla_1("genero_masculino", "Sex (% male)"),
  fila_binaria_tabla_1("precoag", "PRECOAG"),
  fila_binaria_tabla_1(
    "atencion_prehospitalaria_medica",
    "Pre-hospital attention"
  ),
  fila_binaria_tabla_1(
    "iot_prehospitalaria",
    "Pre-hospital intubation"
  ),
  fila_encabezado_tabla_1("Type of injury"),
  fila_binaria_tabla_1(
    "tipo_lesion", "  Road Traffic accident", "Road Traffic accident"
  ),
  fila_binaria_tabla_1("tipo_lesion", "  Fall", "Fall"),
  fila_binaria_tabla_1(
    "tipo_lesion", "  Occupational accident", "Occupational accident"
  ),
  fila_binaria_tabla_1(
    "tipo_lesion", "  Sport related", "Sport related"
  ),
  fila_binaria_tabla_1("tipo_lesion", "  Assault", "Assault"),
  fila_binaria_tabla_1(
    "tipo_lesion", "  Self-injury", "Self-injury"
  ),
  fila_binaria_tabla_1("tipo_lesion", "  Unknown", "Unknown"),
  fila_binaria_tabla_1("tipo_lesion", "  Other", "Other"),
  fila_binaria_tabla_1(
    "mecanismo_alto_riesgo",
    "High-risk mechanism"
  ),
  fila_binaria_tabla_1("trauma_penetrante", "Mechanism penetrant"),
  fila_encabezado_tabla_1("PUPILS"),
  fila_binaria_tabla_1("pupilas", "  Normal", "normal"),
  fila_binaria_tabla_1(
    "pupilas", "  Unilateral mydriasis", "midriasis unilateral"
  ),
  fila_binaria_tabla_1(
    "pupilas", "  Bilateral mydriasis", "midriasis bilateral"
  ),
  fila_continua_tabla_1("gcs_total", "GCS"),
  fila_binaria_tabla_1("gcs_menor_igual_8", "GCS <= 8 (%)"),
  fila_binaria_tabla_1("mais_cabeza", "MAIS-Head"),
  fila_binaria_tabla_1("mais_torax", "MAIS-Thorax"),
  fila_binaria_tabla_1("mais_abdomen", "MAIS-Abdomen"),
  fila_binaria_tabla_1("mais_ext_superior", "MAIS-Ext Upper"),
  fila_binaria_tabla_1("mais_ext_inferior", "MAIS-Ext Lower"),
  fila_binaria_tabla_1("mais_externo", "MAIS-External"),
  fila_binaria_tabla_1(
    "fallo_hemodinamico", "Haemodynamic failure"
  ),
  fila_binaria_tabla_1("fallo_respiratorio", "Respiratory failure"),
  fila_binaria_tabla_1("coagulopatia_24h", "Coagulopathy"),
  fila_binaria_tabla_1(
    "ventilacion_mecanica", "Mechanical ventilation"
  ),
  fila_binaria_tabla_1("hemorragia_masiva", "Massive haemorrhage"),
  fila_continua_tabla_1("dias_estancia_uci", "ICU LOS (days)"),
  fila_binaria_tabla_1(
    "mortalidad_intrahospitalaria", "In-hospital mortality"
  ),
  fila_binaria_tabla_1("mortalidad_30d", "30-day mortality")
)

tabla_caracteristicas_cohortes <- as.data.frame(
  filas_tabla_1,
  stringsAsFactors = FALSE,
  check.names = FALSE
)

names(tabla_caracteristicas_cohortes) <- c(
  "Variable",
  paste0("All\nN = ", nrow(datos_tabla_1)),
  paste0("Derivation\nN = ", nrow(tabla_1_derivacion)),
  paste0("Validation\nN = ", nrow(tabla_1_validacion))
)

tabla_caracteristicas_cohortes
```

# 5. Selección LASSO en la muestra de derivación

Se siguen los tres pasos solicitados: cohorte temporal, LASSO sobre 20
candidatas y regresión logística sin penalización tras la selección.
Fuente: [artículo RETRASCORE](https://link.springer.com/article/10.1186/s13054-021-03845-6).

Decisiones reproducibles propias: 10 particiones estratificadas por outcome,
semilla 20260903, estandarización de predictores y selección de lambda.1se
según deviance binomial. También se informa lambda.min, sin elegir entre
ambas usando la validación 2018-2019. El texto principal del artículo no
especifica esos ajustes. Si LASSO retiene alguna categoría de edad o pupilas,
se conserva la variable categórica completa en la regresión posterior.
No se fuerza la selección de las 13 variables publicadas.

Se mantienen las codificaciones actuales: MAIS desde mais1-mais6, vacíos
MAIS como cero y otros/desconocido agrupados como alto riesgo por petición
del usuario. Esta última agrupación no es la definición literal publicada.
Los fallecimientos después de 30 días se consideran supervivientes a 30 días.
Los traslados con desenlace hospitalario desconocido continúan excluidos.
No se han añadido en esta fase las 100 particiones aleatorias ni los 1000
bootstrap y el ajuste por contracción del artículo: los coeficientes siguientes
son los de la regresión post-LASSO sin ese ajuste.

```{r}
if (!requireNamespace("glmnet", quietly = TRUE)) {
  stop("Instala glmnet en RStudio antes de ejecutar este bloque.")
}
datos_regresion <- cohorte_analitica_paper
datos_derivacion <- datos_regresion %>%
  filter(anio_trauma >= 2015, anio_trauma <= 2017)
datos_validacion <- datos_regresion %>%
  filter(anio_trauma >= 2018, anio_trauma <= 2019)
stopifnot(nrow(datos_derivacion) > 0, nrow(datos_validacion) > 0)
stopifnot(length(unique(datos_derivacion$mortalidad_30d)) == 2,
          length(unique(datos_validacion$mortalidad_30d)) == 2)

formula_candidatas <- reformulate(candidatas_paper)
matriz_diseno <- model.matrix(formula_candidatas, data = datos_derivacion)
indices_terminos <- attr(matriz_diseno, "assign")[-1]
terminos_candidatos <- attr(terms(formula_candidatas), "term.labels")
x_lasso <- matriz_diseno[, -1, drop = FALSE]
y_lasso <- datos_derivacion$mortalidad_30d

set.seed(20260903)
foldid <- integer(length(y_lasso))
for (clase in c(0, 1)) {
  indices <- which(y_lasso == clase)
  stopifnot(length(indices) >= 10)
  foldid[indices] <- sample(rep(1:10, length.out = length(indices)))
}
cv_lasso <- glmnet::cv.glmnet(
  x = x_lasso, y = y_lasso, family = "binomial", alpha = 1,
  foldid = foldid, type.measure = "deviance", standardize = TRUE
)
criterio_lambda <- "lambda.1se"
beta_lasso <- as.matrix(coef(cv_lasso, s = criterio_lambda))[-1, 1]
beta_lasso_min <- as.matrix(coef(cv_lasso, s = "lambda.min"))[-1, 1]
tabla_seleccion_lasso <- data.frame(
  variable = terminos_candidatos[indices_terminos],
  termino = colnames(x_lasso),
  beta_lasso = as.numeric(beta_lasso),
  seleccionado = as.numeric(beta_lasso) != 0,
  beta_lambda_min = as.numeric(beta_lasso_min),
  row.names = NULL
)
predictores_regresion <- unique(
  tabla_seleccion_lasso$variable[tabla_seleccion_lasso$seleccionado]
)
resumen_lasso <- data.frame(
  n_derivacion = nrow(datos_derivacion),
  candidatas = length(candidatas_paper),
  columnas_diseno = ncol(x_lasso),
  lambda_min = cv_lasso$lambda.min,
  lambda_1se = cv_lasso$lambda.1se,
  variables_seleccionadas = length(predictores_regresion)
)
resumen_lasso
tabla_seleccion_lasso
```

# 6. Regresión logística posterior al LASSO

Se reestiman los coeficientes de las variables seleccionadas exclusivamente
en derivación. Se mantienen los mismos pacientes que en LASSO, aunque alguna
variable candidata haya sido descartada. La validación no interviene en la
selección ni en el ajuste.

```{r}
formula_regresion <- if (length(predictores_regresion)) {
  reformulate(predictores_regresion, response = "mortalidad_30d")
} else {
  mortalidad_30d ~ 1
}
modelo_regresion_logistica <- glm(
  formula_regresion,
  data = datos_derivacion,
  family = binomial(link = "logit")
)
stopifnot(modelo_regresion_logistica$converged)
if (anyNA(coef(modelo_regresion_logistica))) {
  stop("Coeficientes no estimables: revisar colinealidad antes de validar.")
}

# Evaluación del modelo en derivación y validación temporal ----------------

calcular_auc <- function(outcome, probabilidad) {
  casos <- outcome == 1
  controles <- outcome == 0
  n_casos <- sum(casos)
  n_controles <- sum(controles)

  if (n_casos == 0 || n_controles == 0) return(NA_real_)

  rangos <- rank(probabilidad, ties.method = "average")
  (sum(rangos[casos]) - n_casos * (n_casos + 1) / 2) /
    (n_casos * n_controles)
}

evaluar_modelo <- function(modelo, datos, muestra) {
  probabilidad <- predict(modelo, newdata = datos, type = "response")
  predictor_lineal <- predict(modelo, newdata = datos, type = "link")

  modelo_intercepto <- glm(
    mortalidad_30d ~ 1,
    offset = predictor_lineal,
    data = datos,
    family = binomial(link = "logit")
  )
  modelo_pendiente <- glm(
    mortalidad_30d ~ predictor_lineal,
    data = datos,
    family = binomial(link = "logit")
  )

  data.frame(
    muestra = muestra,
    n = nrow(datos),
    muertes_30d = sum(datos$mortalidad_30d),
    auc = calcular_auc(datos$mortalidad_30d, probabilidad),
    brier = mean((datos$mortalidad_30d - probabilidad)^2),
    intercepto_calibracion = coef(modelo_intercepto)[1],
    pendiente_calibracion = coef(modelo_pendiente)[2],
    row.names = NULL
  )
}

tabla_rendimiento_modelo <- rbind(
  evaluar_modelo(
    modelo_regresion_logistica,
    datos_derivacion,
    "Derivación 2015-2017"
  ),
  evaluar_modelo(
    modelo_regresion_logistica,
    datos_validacion,
    "Validación 2018-2019"
  )
)

tabla_rendimiento_modelo[, c(
  "auc", "brier", "intercepto_calibracion", "pendiente_calibracion"
)] <- round(
  tabla_rendimiento_modelo[, c(
    "auc", "brier", "intercepto_calibracion", "pendiente_calibracion"
  )],
  3
)

coeficientes_regresion <- summary(
  modelo_regresion_logistica
)$coefficients

# Tabla dinámica: solo los términos realmente incluidos en el modelo.
# IC de Wald convencionales; no incorporan incertidumbre de selección LASSO.
tabla_regresion_logistica <- data.frame(
  Variable = rownames(coeficientes_regresion),
  beta = coeficientes_regresion[, "Estimate"],
  OR = exp(coeficientes_regresion[, "Estimate"]),
  IC95_inferior = exp(coeficientes_regresion[, "Estimate"] -
    1.96 * coeficientes_regresion[, "Std. Error"]),
  IC95_superior = exp(coeficientes_regresion[, "Estimate"] +
    1.96 * coeficientes_regresion[, "Std. Error"]),
  row.names = NULL
)

resumen_muestras_regresion <- data.frame(
  muestra = c("Derivación 2015-2017", "Validación 2018-2019"),
  n = c(nrow(datos_derivacion), nrow(datos_validacion)),
  muertes_30d = c(
    sum(datos_derivacion$mortalidad_30d),
    sum(datos_validacion$mortalidad_30d)
  ),
  mortalidad_pct = round(
    100 * c(
      mean(datos_derivacion$mortalidad_30d),
      mean(datos_validacion$mortalidad_30d)
    ),
    2
  )
)

resumen_muestras_regresion
tabla_regresion_logistica
tabla_rendimiento_modelo
```






