---
title: "clean_retrauci"
output: html_document
date: "2026-07-27"
---

```{r}
library(dplyr)
library(lubridate)
```

```{r}
df <- read.csv2(
  "C:/Users/user/OneDrive - udl.cat/Desktop/RETRASCORE_VALIDATION/retrauci.csv",
  stringsAsFactors = TRUE
)

#summary(df)
```

```{r}
# ============================================================
# TABLA DE CELDAS VACÍAS, TEXTO "NAS" Y VALORES VÁLIDOS
# PARA TODAS LAS VARIABLES
# ============================================================

resumen_ausentes <- do.call(
  rbind,
  lapply(names(df), function(variable) {

    # Convertir temporalmente a texto sin modificar df_original
    x <- trimws(as.character(df[[variable]]))

    n_total <- length(x)

    # Las celdas vacías de Excel suelen importarse como NA.
    # También incluye cadenas vacías "" o valores con solo espacios.
    es_vacio <- is.na(x) | (!is.na(x) & x == "")

    # Texto literal "NAS", sin distinguir mayúsculas/minúsculas
    es_nas <- !is.na(x) & toupper(x) == "NAS"

    # Valores que no están vacíos y no son "NAS"
    es_valido <- !es_vacio & !es_nas

    data.frame(
      variable = variable,

      n_vacios = sum(es_vacio),
      pct_vacios = round(
        100 * sum(es_vacio) / n_total,
        2
      ),

      n_nas = sum(es_nas),
      pct_nas = round(
        100 * sum(es_nas) / n_total,
        2
      ),

      n_vacios_nas = sum(es_vacio | es_nas),
      pct_vacios_nas = round(
        100 * sum(es_vacio | es_nas) / n_total,
        2
      ),

      stringsAsFactors = FALSE
    )
  })
)

# Quitar nombres de fila
rownames(resumen_ausentes) <- NULL

# Ordenar de mayor a menor porcentaje de vacíos + NAS
resumen_ausentes <- resumen_ausentes[
  order(
    -resumen_ausentes$pct_vacios_nas,
    resumen_ausentes$variable
  ),
]

# Abrir la tabla completa en RStudio
View(resumen_ausentes)

```

# 1. Convert dates/times
```{r, echo=FALSE}

# Identify and report date/time values that cannot be parsed, then convert valid entries to standardized POSIXct format.
# Empty values are treated as missing (NA), while invalid formats are flagged before conversion.
# Format: POSIXct (date format)

date_vars <- intersect(c(
  "fecha_trauma", "fecha_ingreso_hospital", "fecha_ingreso_uci",
  "fecha_alta_uci", "fecha_alta_hospital", "fecha_exitus",
  "fecha_reingreso_uci", "fecha_alta_reingreso"
), names(df))

time_vars <- intersect(c(
  "hora_trauma", "hora_ingreso_hospital",
  "hora_ingreso_uci", "hora_exitus"
), names(df))

parse_columns <- function(data, vars, orders) {
  original <- data[vars]

  parsed <- lapply(original, function(x) {
    x <- trimws(as.character(x))
    x[x == ""] <- NA
    suppressWarnings(parse_date_time(x, orders = orders))
  })

  problems <- sapply(seq_along(vars), function(i) {
    x <- trimws(as.character(original[[i]]))
    sum(is.na(parsed[[i]]) & !is.na(x) & x != "")
  })

  names(problems) <- vars

  list(
    data = parsed,
    problems = problems[problems > 0]
  )
}

dates <- parse_columns(
  df,
  date_vars,
  c("dmy", "ymd", "dmy HMS", "ymd HMS")
)

times <- parse_columns(
  df,
  time_vars,
  c("HMS", "HM", "H M", "I M p")
)

df[date_vars] <- dates$data
df[time_vars] <- times$data

dates$problems
times$problems
```

# 2. Convert numeric variables
```{r, echo=FALSE}

# Clean and convert numeric variables to numeric format by trimming spaces, standardizing decimal separators, and setting invalid values to NA.
numeric_vars <- c(
  "edad",
  "creatinina_inicial", "creatinina_24h",
  "hemoglobina_inicial", "hemoglobina_24h",
  "hematocrito_inicial", "hematocrito_24h",
  "inr_inicial", "inr_24h",
  "protrombina_inicial", "protrombina_24h",
  "ttpa_inicial", "ttpa_24h",
  "fibrinogeno_inicial", "fibrinogeno_24h",
  "ph_inicial", "ph_24h",
  "exceso_base_inicial", "exceso_base_24h",
  "lactico_inicial", "lactico_24h",
  "etanol_cuantitativo_sangre",
  "fr_ph",
  "pto_fr", "pto_tas", "pto_gcs",
  "rts_t", "rts", "ps",
  "dias_uci", "dias_hospital",
  "rscore_edad", "rscore_pupilas",
  "retrascore"
)

gravedad_vars <- grep("^lesion_\\d+_gravedad$", names(df), value = TRUE)

numeric_vars <- intersect(
  unique(c(numeric_vars, gravedad_vars)),
  names(df)
)

numeric_vars <- numeric_vars[
  !vapply(df[numeric_vars], is.numeric, logical(1))
]

numeric_problems <- sapply(df[numeric_vars], function(x) {
  x2 <- trimws(as.character(x))
  x2 <- gsub(",", ".", x2)

  sum(
    is.na(suppressWarnings(as.numeric(x2))) &
      x2 != "" &
      !is.na(x2)
  )
})

numeric_problems[numeric_problems > 0]

df[numeric_vars] <- lapply(df[numeric_vars], function(x) {
  x <- trimws(as.character(x))
  x[x == ""] <- NA
  x <- gsub(",", ".", x)

  suppressWarnings(as.numeric(x))
})
```

# 3. Cohorte de candidatos según el artículo RETRASCORE

La cohorte se construye antes de las exclusiones posteriores por `edad` y
`sdmo`. Siguiendo el artículo, el único criterio de exclusión aplicado aquí es
no disponer del desenlace de mortalidad intrahospitalaria. Los valores ausentes
de los predictores se conservan para poder describirlos y decidir posteriormente
si se realiza un análisis de casos completos o una imputación.

Decisiones de operacionalización:

- El manejo según ATLS es una característica del protocolo del registro y no
  existe una variable individual que permita usarlo como filtro.
- La mortalidad intrahospitalaria combina `evolucion_uci` y
  `evolucion_hospitalaria`, porque los fallecidos en UCI no suelen tener
  cumplimentada la evolución hospitalaria.
- El outcome analítico es `mortalidad_30d`: las muertes hasta el día 30 desde
  el trauma se codifican como 1; las altas hospitalarias vivas y las muertes
  posteriores al día 30 se codifican como 0. Los fallecidos sin una fecha
  válida conservan outcome desconocido.
- `probabilidad_muerte_triss` se calcula como `1 - ps/100`, porque `ps` está
  almacenada como porcentaje de supervivencia entre 0 y 100.
- La atención prehospitalaria médica se define como `uvi movil` o
  `helicoptero`; las categorías `no medicalizada`, `sin atencion
  prehospitalaria` y `soporte vital enfermeria` forman la referencia.
- El fallo hemodinámico se aproxima mediante `shock` o `shock refractario` en
  `situacion_hemodinamica`; el fallo respiratorio mediante PaO2/FiO2 menor o
  igual a 200 en `adrs`.
- Se presupone que `situacion_hemodinamica`, `adrs`, `coagulopatia`,
  `vmec_dico` y `hemorragia_masiva` representan las primeras 24 horas, tal como
  se definieron en el registro. La exportación no contiene una marca temporal
  que permita verificarlo paciente por paciente.
- La correspondencia AIS empleada es: 1 cabeza, 4 tórax, 5 abdomen, 7
  extremidad superior, 8 extremidad inferior y 9 lesiones externas/térmicas.

```{r}
# Funciones auxiliares ------------------------------------------------------

limpiar_texto <- function(x) {
  x <- tolower(trimws(as.character(x)))
  x[x %in% c("", "na", "nas")] <- NA_character_
  x
}

convertir_numero <- function(x) {
  x <- trimws(as.character(x))
  x[x %in% c("", "NA", "NAS")] <- NA_character_
  suppressWarnings(as.numeric(gsub(",", ".", x)))
}

# Desenlace intrahospitalario. Las muertes en UCI suelen tener vacía la
# evolución hospitalaria, por lo que se combinan ambos campos de evolución.
evolucion_uci_limpia <- limpiar_texto(df$evolucion_uci)
evolucion_hospital_limpia <- limpiar_texto(df$evolucion_hospitalaria)

mortalidad_intrahospitalaria <- case_when(
  evolucion_uci_limpia %in% c("exitus", "exitus y donacion") ~ 1L,
  evolucion_hospital_limpia %in% c(
    "exitus", "exitus y donacion"
  ) ~ 1L,
  evolucion_hospital_limpia == "alta" ~ 0L,
  TRUE ~ NA_integer_
)

# Outcome principal del artículo: mortalidad dentro de los 30 días desde el
# trauma. Para los fallecidos en UCI se usa fecha_alta_uci; para los fallecidos
# después de la UCI, fecha_alta_hospital. fecha_exitus actúa como respaldo.
muerte_uci <- evolucion_uci_limpia %in% c(
  "exitus", "exitus y donacion"
)
muerte_hospital <- evolucion_hospital_limpia %in% c(
  "exitus", "exitus y donacion"
)

fecha_muerte <- as.POSIXct(
  rep(NA_real_, nrow(df)),
  origin = "1970-01-01",
  tz = "UTC"
)
fecha_muerte[muerte_uci] <- df$fecha_alta_uci[muerte_uci]
fecha_muerte[muerte_hospital] <- df$fecha_alta_hospital[
  muerte_hospital
]

usar_fecha_exitus <- mortalidad_intrahospitalaria == 1 &
  is.na(fecha_muerte) & !is.na(df$fecha_exitus)
usar_fecha_exitus[is.na(usar_fecha_exitus)] <- FALSE
fecha_muerte[usar_fecha_exitus] <- df$fecha_exitus[usar_fecha_exitus]

dias_hasta_muerte <- as.numeric(
  difftime(fecha_muerte, df$fecha_trauma, units = "days")
)
fecha_muerte_valida <- !is.na(dias_hasta_muerte) & dias_hasta_muerte >= 0

mortalidad_30d <- case_when(
  mortalidad_intrahospitalaria == 0 ~ 0L,
  mortalidad_intrahospitalaria == 1 &
    fecha_muerte_valida & dias_hasta_muerte <= 30 ~ 1L,
  mortalidad_intrahospitalaria == 1 &
    fecha_muerte_valida & dias_hasta_muerte > 30 ~ 0L,
  TRUE ~ NA_integer_
)

# Comparadores utilizados en el artículo.
dias_estancia_uci <- convertir_numero(df$dias_uci)
ps_triss_pct <- convertir_numero(df$ps)
probabilidad_muerte_triss <- ifelse(
  !is.na(ps_triss_pct) & ps_triss_pct >= 0 & ps_triss_pct <= 100,
  1 - ps_triss_pct / 100,
  NA_real_
)

# Variables relacionadas con el paciente ---------------------------------

genero_limpio <- limpiar_texto(df$genero)
genero_binario <- case_when(
  genero_limpio == "masculino" ~ 1L,
  genero_limpio == "femenino" ~ 0L,
  TRUE ~ NA_integer_
)

edad_numerica <- convertir_numero(df$edad)
edad_categoria <- cut(
  edad_numerica,
  breaks = c(-Inf, 49, 65, 75, Inf),
  labels = c("<50", "50-65", "66-75", ">75"),
  right = TRUE
)

antiagregado_limpio <- limpiar_texto(df$antiagregado)
dicumarinicos_limpio <- limpiar_texto(df$dicumarinicos)
acod_limpio <- limpiar_texto(df$acod)

precoag <- case_when(
  antiagregado_limpio == "si" |
    dicumarinicos_limpio == "si" |
    acod_limpio == "si" ~ 1L,
  antiagregado_limpio == "no" &
    dicumarinicos_limpio == "no" &
    acod_limpio == "no" ~ 0L,
  TRUE ~ NA_integer_
)

# Variables prehospitalarias ----------------------------------------------

atencion_ph_limpia <- limpiar_texto(df$atencion_prehospitalaria)
atencion_prehospitalaria_medica <- case_when(
  atencion_ph_limpia %in% c("uvi movil", "helicoptero") ~ 1L,
  atencion_ph_limpia %in% c(
    "no medicalizada", "sin atencion prehospitalaria",
    "soporte vital enfermeria"
  ) ~ 0L,
  TRUE ~ NA_integer_
)

iot_ph_limpia <- limpiar_texto(df$iot_prehospitalaria)
iot_prehospitalaria_binaria <- case_when(
  iot_ph_limpia %in% c(
    "si", "si, con empleo de dispositivos de apoyo"
  ) ~ 1L,
  iot_ph_limpia == "no" ~ 0L,
  TRUE ~ NA_integer_
)

tipo_trauma_limpio <- limpiar_texto(df$tipo_trauma)
trauma_penetrante <- case_when(
  tipo_trauma_limpio == "penetrante" ~ 1L,
  tipo_trauma_limpio == "contuso" ~ 0L,
  TRUE ~ NA_integer_
)

mecanismo_limpio <- limpiar_texto(df$mecanismo)
intencionalidad_limpia <- limpiar_texto(df$intencionalidad)

tipo_lesion_categoria <- factor(
  case_when(
    intencionalidad_limpia == "no intencional : trafico" ~
      "Road Traffic accident",
    intencionalidad_limpia == "no intencional : caida" ~ "Fall",
    intencionalidad_limpia == "no intencional : laboral" ~
      "Occupational accident",
    intencionalidad_limpia == "no intencional : deportivo" ~
      "Sport related",
    intencionalidad_limpia == "intencionado : agresion" ~ "Assault",
    intencionalidad_limpia == "intencionado : autolisis" ~ "Self-injury",
    intencionalidad_limpia == "desconocido" ~ "Unknown",
    intencionalidad_limpia == "no intencional : otras actividades" ~
      "Other",
    TRUE ~ NA_character_
  ),
  levels = c(
    "Road Traffic accident", "Fall", "Occupational accident",
    "Sport related", "Assault", "Self-injury", "Unknown", "Other"
  )
)

mecanismo_alto_riesgo <- case_when(
  mecanismo_limpio %in% c(
    "arma de fuego", "atropello", "caida accidental", "desconocido"
  ) ~ 1L,
  mecanismo_limpio == "precipitacion" &
    intencionalidad_limpia == "intencionado : autolisis" ~ 1L,
  !is.na(mecanismo_limpio) & mecanismo_limpio != "precipitacion" ~ 0L,
  mecanismo_limpio == "precipitacion" &
    !is.na(intencionalidad_limpia) ~ 0L,
  TRUE ~ NA_integer_
)

# Variables fisiológicas ---------------------------------------------------

pupilas_limpias <- limpiar_texto(df$pupilas_ingreso)
pupilas_categoria <- factor(
  case_when(
    pupilas_limpias == "sin alteraciones" ~ "normal",
    pupilas_limpias == "midriasis unilateral" ~ "midriasis unilateral",
    pupilas_limpias == "midriasis bilatera" ~ "midriasis bilateral",
    TRUE ~ NA_character_
  ),
  levels = c("normal", "midriasis unilateral", "midriasis bilateral")
)

gcs_total <- convertir_numero(df$gcs_total_introducido)
gcs_menor_igual_8 <- ifelse(
  is.na(gcs_total), NA_integer_, as.integer(gcs_total <= 8)
)

# Variables anatómicas -----------------------------------------------------
# Se utilizan directamente las variables MAIS regionales de RETRAUCI:
# mais1 cabeza, mais2 extremidad superior, mais3 tórax, mais4 abdomen,
# mais5 extremidad inferior y mais6 lesiones externas/térmicas.
# En esta exportación, una celda MAIS vacía indica que no se documentó lesión
# en esa región y se codifica como 0. Los valores no vacíos no numéricos o
# fuera del intervalo AIS 0-6 se conservan como ausentes.

convertir_mais_regional <- function(x) {
  texto <- trimws(as.character(x))
  es_vacio <- is.na(texto) | texto == "" |
    toupper(texto) %in% c("NA", "NAS")
  resultado <- suppressWarnings(as.numeric(gsub(",", ".", texto)))
  resultado[es_vacio] <- 0
  resultado[!is.na(resultado) & !(resultado %in% 0:6)] <- NA_real_
  resultado
}

dicotomizar_mais <- function(x) {
  ifelse(is.na(x), NA_integer_, as.integer(x >= 3))
}

ais_cabeza <- convertir_mais_regional(df$mais1)
ais_ext_superior <- convertir_mais_regional(df$mais2)
ais_torax <- convertir_mais_regional(df$mais3)
ais_abdomen <- convertir_mais_regional(df$mais4)
ais_ext_inferior <- convertir_mais_regional(df$mais5)
ais_externo <- convertir_mais_regional(df$mais6)

# Fallos orgánicos en las primeras 24 horas -------------------------------

hemodinamica_limpia <- limpiar_texto(df$situacion_hemodinamica)
fallo_hemodinamico <- case_when(
  hemodinamica_limpia %in% c("shock", "shock refractario") ~ 1L,
  hemodinamica_limpia %in% c(
    "estable", "inestable remonta con volumen"
  ) ~ 0L,
  TRUE ~ NA_integer_
)

respiratorio_limpio <- limpiar_texto(df$adrs)
fallo_respiratorio <- case_when(
  respiratorio_limpio %in% c("<100", "101-200") ~ 1L,
  respiratorio_limpio %in% c("no", "201 -300", "> 300") ~ 0L,
  TRUE ~ NA_integer_
)

coagulopatia_limpia <- limpiar_texto(df$coagulopatia)
coagulopatia_24h <- case_when(
  coagulopatia_limpia == "si" ~ 1L,
  coagulopatia_limpia == "no" ~ 0L,
  TRUE ~ NA_integer_
)

# Tratamientos durante las primeras 24 horas ------------------------------

vm_limpia <- limpiar_texto(df$vmec_dico)
ventilacion_mecanica <- case_when(
  vm_limpia == "si" ~ 1L,
  vm_limpia == "no" ~ 0L,
  TRUE ~ NA_integer_
)

hemorragia_limpia <- limpiar_texto(df$hemorragia_masiva)
hemorragia_masiva <- case_when(
  hemorragia_limpia == "si" ~ 1L,
  hemorragia_limpia == "no" ~ 0L,
  TRUE ~ NA_integer_
)

# Cohorte final -------------------------------------------------------------

cohorte_retrascore <- data.frame(
  id_fila = seq_len(nrow(df)),
  historia = df$historia,
  registro = df$registro,
  hospital = df$hospital,
  anio_trauma = year(df$fecha_trauma),
  mortalidad_intrahospitalaria = mortalidad_intrahospitalaria,
  mortalidad_30d = mortalidad_30d,
  dias_hasta_muerte = dias_hasta_muerte,
  dias_estancia_uci = dias_estancia_uci,
  probabilidad_muerte_triss = probabilidad_muerte_triss,
  genero_masculino = genero_binario,
  edad = edad_numerica,
  edad_categoria = edad_categoria,
  precoag = precoag,
  atencion_prehospitalaria_medica = atencion_prehospitalaria_medica,
  iot_prehospitalaria = iot_prehospitalaria_binaria,
  trauma_penetrante = trauma_penetrante,
  tipo_lesion = tipo_lesion_categoria,
  mecanismo_alto_riesgo = mecanismo_alto_riesgo,
  pupilas = pupilas_categoria,
  gcs_total = gcs_total,
  gcs_menor_igual_8 = gcs_menor_igual_8,
  ais_cabeza = ais_cabeza,
  mais_cabeza = dicotomizar_mais(ais_cabeza),
  ais_torax = ais_torax,
  mais_torax = dicotomizar_mais(ais_torax),
  ais_abdomen = ais_abdomen,
  mais_abdomen = dicotomizar_mais(ais_abdomen),
  ais_ext_superior = ais_ext_superior,
  mais_ext_superior = dicotomizar_mais(ais_ext_superior),
  ais_ext_inferior = ais_ext_inferior,
  mais_ext_inferior = dicotomizar_mais(ais_ext_inferior),
  ais_externo = ais_externo,
  mais_externo = dicotomizar_mais(ais_externo),
  fallo_hemodinamico = fallo_hemodinamico,
  fallo_respiratorio = fallo_respiratorio,
  coagulopatia_24h = coagulopatia_24h,
  ventilacion_mecanica = ventilacion_mecanica,
  hemorragia_masiva = hemorragia_masiva
)

n_inicial <- nrow(cohorte_retrascore)
n_sin_mortalidad <- sum(
  is.na(cohorte_retrascore$mortalidad_intrahospitalaria)
)

cohorte_retrascore <- cohorte_retrascore %>%
  filter(!is.na(mortalidad_intrahospitalaria))

flujo_cohorte_retrascore <- data.frame(
  etapa = c(
    "Registros iniciales",
    "Excluidos: mortalidad intrahospitalaria desconocida",
    "Cohorte RETRASCORE"
  ),
  n = c(n_inicial, n_sin_mortalidad, nrow(cohorte_retrascore))
)

flujo_cohorte_retrascore
table(cohorte_retrascore$mortalidad_30d, useNA = "ifany")

resumen_outcome_30d <- data.frame(
  medida = c(
    "Cohorte elegible",
    "Outcome a 30 dias evaluable",
    "Muertes hasta 30 dias",
    "Muertes intrahospitalarias posteriores a 30 dias",
    "Muertes sin fecha valida para determinar 30 dias"
  ),
  n = c(
    nrow(cohorte_retrascore),
    sum(!is.na(cohorte_retrascore$mortalidad_30d)),
    sum(cohorte_retrascore$mortalidad_30d == 1, na.rm = TRUE),
    sum(
      cohorte_retrascore$mortalidad_intrahospitalaria == 1 &
        cohorte_retrascore$dias_hasta_muerte > 30,
      na.rm = TRUE
    ),
    sum(
      cohorte_retrascore$mortalidad_intrahospitalaria == 1 &
        is.na(cohorte_retrascore$mortalidad_30d)
    )
  )
)

resumen_outcome_30d

# Disponibilidad de todas las variables candidatas en la cohorte.
resumen_ausentes_cohorte <- data.frame(
  variable = names(cohorte_retrascore),
  n_ausentes = vapply(cohorte_retrascore, function(x) {
    sum(is.na(x))
  }, numeric(1)),
  pct_ausentes = round(vapply(cohorte_retrascore, function(x) {
    100 * mean(is.na(x))
  }, numeric(1)), 2),
  row.names = NULL
)

resumen_ausentes_cohorte <- resumen_ausentes_cohorte[
  order(-resumen_ausentes_cohorte$pct_ausentes),
]
resumen_ausentes_cohorte
```

# 4. Características de las cohortes de derivación y validación

La tabla reproduce la estructura descriptiva de la Tabla 1 del artículo.
Se muestran medianas (rango intercuartílico) o porcentajes, sin valores p.

```{r}
datos_tabla_1 <- cohorte_retrascore %>%
  filter(anio_trauma >= 2015, anio_trauma <= 2019)

tabla_1_derivacion <- datos_tabla_1 %>%
  filter(anio_trauma >= 2015, anio_trauma <= 2017)

tabla_1_validacion <- datos_tabla_1 %>%
  filter(anio_trauma >= 2018, anio_trauma <= 2019)

grupos_tabla_1 <- list(
  All = datos_tabla_1,
  Derivation = tabla_1_derivacion,
  Validation = tabla_1_validacion
)

formatear_mediana_ric <- function(x) {
  x <- x[!is.na(x)]
  if (length(x) == 0) return(NA_character_)

  cuantiles <- quantile(x, c(0.25, 0.50, 0.75), names = FALSE)
  sprintf(
    "%g (%g-%g)",
    cuantiles[2], cuantiles[1], cuantiles[3]
  )
}

formatear_n_porcentaje <- function(x, valor = 1) {
  denominador <- sum(!is.na(x))
  if (denominador == 0) return(NA_character_)

  numerador <- sum(x == valor, na.rm = TRUE)
  sprintf("%.1f", 100 * numerador / denominador)
}

fila_continua_tabla_1 <- function(variable, etiqueta) {
  valores <- vapply(
    grupos_tabla_1,
    function(datos) formatear_mediana_ric(datos[[variable]]),
    character(1)
  )
  c(Variable = etiqueta, valores)
}

fila_binaria_tabla_1 <- function(variable, etiqueta, valor = 1) {
  valores <- vapply(
    grupos_tabla_1,
    function(datos) formatear_n_porcentaje(datos[[variable]], valor),
    character(1)
  )
  c(Variable = etiqueta, valores)
}

fila_encabezado_tabla_1 <- function(etiqueta) {
  c(Variable = etiqueta, All = "", Derivation = "", Validation = "")
}

filas_tabla_1 <- rbind(
  fila_continua_tabla_1("edad", "Age (years)"),
  fila_encabezado_tabla_1("Age (groups)"),
  fila_binaria_tabla_1("edad_categoria", "  < 50", "<50"),
  fila_binaria_tabla_1("edad_categoria", "  50-65", "50-65"),
  fila_binaria_tabla_1("edad_categoria", "  66-75", "66-75"),
  fila_binaria_tabla_1("edad_categoria", "  > 75", ">75"),
  fila_binaria_tabla_1("genero_masculino", "Sex (% male)"),
  fila_binaria_tabla_1("precoag", "PRECOAG"),
  fila_binaria_tabla_1(
    "atencion_prehospitalaria_medica",
    "Pre-hospital attention"
  ),
  fila_binaria_tabla_1(
    "iot_prehospitalaria",
    "Pre-hospital intubation"
  ),
  fila_encabezado_tabla_1("Type of injury"),
  fila_binaria_tabla_1(
    "tipo_lesion", "  Road Traffic accident", "Road Traffic accident"
  ),
  fila_binaria_tabla_1("tipo_lesion", "  Fall", "Fall"),
  fila_binaria_tabla_1(
    "tipo_lesion", "  Occupational accident", "Occupational accident"
  ),
  fila_binaria_tabla_1(
    "tipo_lesion", "  Sport related", "Sport related"
  ),
  fila_binaria_tabla_1("tipo_lesion", "  Assault", "Assault"),
  fila_binaria_tabla_1(
    "tipo_lesion", "  Self-injury", "Self-injury"
  ),
  fila_binaria_tabla_1("tipo_lesion", "  Unknown", "Unknown"),
  fila_binaria_tabla_1("tipo_lesion", "  Other", "Other"),
  fila_binaria_tabla_1(
    "mecanismo_alto_riesgo",
    "High-risk mechanism"
  ),
  fila_binaria_tabla_1("trauma_penetrante", "Mechanism penetrant"),
  fila_encabezado_tabla_1("PUPILS"),
  fila_binaria_tabla_1("pupilas", "  Normal", "normal"),
  fila_binaria_tabla_1(
    "pupilas", "  Unilateral mydriasis", "midriasis unilateral"
  ),
  fila_binaria_tabla_1(
    "pupilas", "  Bilateral mydriasis", "midriasis bilateral"
  ),
  fila_continua_tabla_1("gcs_total", "GCS"),
  fila_binaria_tabla_1("gcs_menor_igual_8", "GCS <= 8 (%)"),
  fila_binaria_tabla_1("mais_cabeza", "MAIS-Head"),
  fila_binaria_tabla_1("mais_torax", "MAIS-Thorax"),
  fila_binaria_tabla_1("mais_abdomen", "MAIS-Abdomen"),
  fila_binaria_tabla_1("mais_ext_superior", "MAIS-Ext Upper"),
  fila_binaria_tabla_1("mais_ext_inferior", "MAIS-Ext Lower"),
  fila_binaria_tabla_1("mais_externo", "MAIS-External"),
  fila_binaria_tabla_1(
    "fallo_hemodinamico", "Haemodynamic failure"
  ),
  fila_binaria_tabla_1("fallo_respiratorio", "Respiratory failure"),
  fila_binaria_tabla_1("coagulopatia_24h", "Coagulopathy"),
  fila_binaria_tabla_1(
    "ventilacion_mecanica", "Mechanical ventilation"
  ),
  fila_binaria_tabla_1("hemorragia_masiva", "Massive haemorrhage"),
  fila_continua_tabla_1("dias_estancia_uci", "ICU LOS (days)"),
  fila_binaria_tabla_1(
    "mortalidad_intrahospitalaria", "In-hospital mortality"
  ),
  fila_binaria_tabla_1("mortalidad_30d", "30-day mortality")
)

tabla_caracteristicas_cohortes <- as.data.frame(
  filas_tabla_1,
  stringsAsFactors = FALSE,
  check.names = FALSE
)

names(tabla_caracteristicas_cohortes) <- c(
  "Variable",
  paste0("All\nN = ", nrow(datos_tabla_1)),
  paste0("Derivation\nN = ", nrow(tabla_1_derivacion)),
  paste0("Validation\nN = ", nrow(tabla_1_validacion))
)

tabla_caracteristicas_cohortes
```

# 5. Descripción de los pacientes con GCS ausente

La tabla compara los pacientes de derivación 2015-2017 con outcome a 30 días
evaluable, sin realizar pruebas de hipótesis ni mostrar valores p.

```{r}
datos_tabla_gcs <- cohorte_retrascore %>%
  filter(
    anio_trauma >= 2015,
    anio_trauma <= 2017,
    !is.na(mortalidad_30d)
  ) %>%
  mutate(
    grupo_gcs = ifelse(
      is.na(gcs_total), "GCS ausente", "GCS presente"
    ),
    pupilas_anormales = ifelse(
      is.na(pupilas), NA_integer_, as.integer(pupilas != "normal")
    )
  )

formatear_continua <- function(x) {
  x <- x[!is.na(x)]
  if (length(x) == 0) return("NA")
  sprintf(
    "%.1f [%.1f-%.1f]",
    median(x),
    quantile(x, 0.25),
    quantile(x, 0.75)
  )
}

formatear_binaria <- function(x) {
  x <- x[!is.na(x)]
  if (length(x) == 0) return("NA")
  sprintf(
    "%d/%d (%.1f%%)",
    sum(x == 1),
    length(x),
    100 * mean(x == 1)
  )
}

grupo_gcs_ausente <- datos_tabla_gcs %>%
  filter(grupo_gcs == "GCS ausente")
grupo_gcs_presente <- datos_tabla_gcs %>%
  filter(grupo_gcs == "GCS presente")

variables_continuas_gcs <- c(
  edad = "Edad, años",
  dias_estancia_uci = "Estancia UCI, días"
)

variables_binarias_gcs <- c(
  genero_masculino = "Hombres",
  mortalidad_30d = "Mortalidad a 30 días",
  trauma_penetrante = "Trauma penetrante",
  mecanismo_alto_riesgo = "Mecanismo de alto riesgo",
  atencion_prehospitalaria_medica = "Atención prehospitalaria médica",
  iot_prehospitalaria = "Intubación prehospitalaria",
  pupilas_anormales = "Pupilas anormales",
  mais_cabeza = "MAIS-cabeza",
  mais_torax = "MAIS-tórax",
  fallo_hemodinamico = "Fallo hemodinámico",
  fallo_respiratorio = "Fallo respiratorio",
  coagulopatia_24h = "Coagulopatía",
  ventilacion_mecanica = "Ventilación mecánica",
  hemorragia_masiva = "Hemorragia masiva"
)

tabla_gcs_continuas <- data.frame(
  caracteristica = unname(variables_continuas_gcs),
  gcs_ausente = vapply(
    names(variables_continuas_gcs),
    function(v) formatear_continua(grupo_gcs_ausente[[v]]),
    character(1)
  ),
  gcs_presente = vapply(
    names(variables_continuas_gcs),
    function(v) formatear_continua(grupo_gcs_presente[[v]]),
    character(1)
  ),
  row.names = NULL
)

tabla_gcs_binarias <- data.frame(
  caracteristica = unname(variables_binarias_gcs),
  gcs_ausente = vapply(
    names(variables_binarias_gcs),
    function(v) formatear_binaria(grupo_gcs_ausente[[v]]),
    character(1)
  ),
  gcs_presente = vapply(
    names(variables_binarias_gcs),
    function(v) formatear_binaria(grupo_gcs_presente[[v]]),
    character(1)
  ),
  row.names = NULL
)

tabla_caracteristicas_gcs <- rbind(
  tabla_gcs_continuas,
  tabla_gcs_binarias
)

n_gcs_ausente <- nrow(grupo_gcs_ausente)
n_gcs_presente <- nrow(grupo_gcs_presente)

data.frame(
  grupo = c("GCS ausente", "GCS presente"),
  n = c(n_gcs_ausente, n_gcs_presente)
)
tabla_caracteristicas_gcs
```

# 6. Regresión logística convencional

Se ajusta directamente el modelo logístico con los predictores finales
publicados, sin procedimientos adicionales de selección o penalización.

```{r}
predictores_regresion <- c(
  "edad_categoria",
  "precoag",
  "iot_prehospitalaria",
  "mecanismo_alto_riesgo",
  "pupilas",
  "gcs_menor_igual_8",
  "mais_cabeza",
  "mais_torax",
  "fallo_hemodinamico",
  "fallo_respiratorio",
  "coagulopatia_24h",
  "ventilacion_mecanica",
  "hemorragia_masiva"
)

variables_regresion <- c(
  "mortalidad_30d", "anio_trauma", predictores_regresion
)

datos_regresion <- cohorte_retrascore[
  complete.cases(cohorte_retrascore[variables_regresion]),
  variables_regresion
]

datos_regresion$edad_categoria <- factor(
  datos_regresion$edad_categoria,
  levels = c("<50", "50-65", "66-75", ">75")
)
datos_regresion$pupilas <- factor(
  datos_regresion$pupilas,
  levels = c("normal", "midriasis unilateral", "midriasis bilateral")
)

datos_derivacion <- datos_regresion %>%
  filter(anio_trauma >= 2015, anio_trauma <= 2017)

datos_validacion <- datos_regresion %>%
  filter(anio_trauma >= 2018, anio_trauma <= 2019)

formula_regresion <- mortalidad_30d ~
  edad_categoria + precoag + iot_prehospitalaria +
  mecanismo_alto_riesgo + pupilas + gcs_menor_igual_8 +
  mais_cabeza + mais_torax + fallo_hemodinamico +
  fallo_respiratorio + coagulopatia_24h + ventilacion_mecanica +
  hemorragia_masiva

modelo_regresion_logistica <- glm(
  formula_regresion,
  data = datos_derivacion,
  family = binomial(link = "logit")
)

coeficientes_regresion <- summary(
  modelo_regresion_logistica
)$coefficients

crear_fila_modelo <- function(termino, etiqueta) {
  beta <- coeficientes_regresion[termino, "Estimate"]
  error_estandar <- coeficientes_regresion[termino, "Std. Error"]

  data.frame(
    Variable = etiqueta,
    `β-coefficients` = sprintf("%.3f", beta),
    `OR (95% CI)` = sprintf(
      "%.2f (%.2f-%.2f)",
      exp(beta),
      exp(beta - 1.96 * error_estandar),
      exp(beta + 1.96 * error_estandar)
    ),
    Points = as.character(round(2 * beta)),
    check.names = FALSE
  )
}

crear_fila_texto <- function(
  variable,
  beta = "",
  odds_ratio = "",
  puntos = ""
) {
  data.frame(
    Variable = variable,
    `β-coefficients` = beta,
    `OR (95% CI)` = odds_ratio,
    Points = puntos,
    check.names = FALSE
  )
}

tabla_regresion_logistica <- rbind(
  crear_fila_texto("Age groups"),
  crear_fila_texto("< 50", "Reference", "", "0"),
  crear_fila_modelo("edad_categoria50-65", "50-65"),
  crear_fila_modelo("edad_categoria66-75", "66-75"),
  crear_fila_modelo("edad_categoria>75", "> 75"),
  crear_fila_modelo("precoag", "PRECOAG"),
  crear_fila_modelo(
    "iot_prehospitalaria",
    "Pre-hospital intubation"
  ),
  crear_fila_modelo(
    "mecanismo_alto_riesgo",
    "High-risk mechanism"
  ),
  crear_fila_texto("PUPILS"),
  crear_fila_texto("Normal", "Reference", "", "0"),
  crear_fila_modelo(
    "pupilasmidriasis unilateral",
    "Unilateral mydriasis"
  ),
  crear_fila_modelo(
    "pupilasmidriasis bilateral",
    "Bilateral mydriasis"
  ),
  crear_fila_modelo("gcs_menor_igual_8", "GCS <= 8"),
  crear_fila_modelo("mais_cabeza", "MAIS-Head"),
  crear_fila_modelo("mais_torax", "MAIS-Thorax"),
  crear_fila_modelo(
    "fallo_hemodinamico",
    "Haemodynamic failure"
  ),
  crear_fila_modelo(
    "fallo_respiratorio",
    "Respiratory failure"
  ),
  crear_fila_modelo("coagulopatia_24h", "Coagulopathy"),
  crear_fila_modelo(
    "ventilacion_mecanica",
    "Mechanical ventilation"
  ),
  crear_fila_modelo("hemorragia_masiva", "Massive haemorrhage")
)

resumen_muestras_regresion <- data.frame(
  muestra = c("Derivación 2015-2017", "Validación 2018-2019"),
  n = c(nrow(datos_derivacion), nrow(datos_validacion)),
  muertes_30d = c(
    sum(datos_derivacion$mortalidad_30d),
    sum(datos_validacion$mortalidad_30d)
  ),
  mortalidad_pct = round(
    100 * c(
      mean(datos_derivacion$mortalidad_30d),
      mean(datos_validacion$mortalidad_30d)
    ),
    2
  )
)

resumen_muestras_regresion
tabla_regresion_logistica
```

```{r}
#str(df, list.len = ncol(df))
```
## Tables to study missing data

```{r}
table(df$evolucion_hospitalaria, df$destino_alta_hospitalaria)
table(df$evolucion_uci, df$destino_alta_uci)

```
```{r}

#Remove patients with no age
dim(df)

df <- df[!is.na(df$edad), ]
df <- df[!is.na(df$sdmo), ]

dim(df)

```

```{r}
table(df$evolucion_hospitalaria, df$destino_alta_hospitalaria)
table(df$evolucion_uci, df$destino_alta_uci)
```

```{r}
resumen_ausentes <- do.call(
  rbind,
  lapply(names(df), function(variable) {

    # Convertir temporalmente a texto sin modificar df_original
    x <- trimws(as.character(df[[variable]]))

    n_total <- length(x)

    # Las celdas vacías de Excel suelen importarse como NA.
    # También incluye cadenas vacías "" o valores con solo espacios.
    es_vacio <- is.na(x) | (!is.na(x) & x == "")

    # Texto literal "NAS", sin distinguir mayúsculas/minúsculas
    es_nas <- !is.na(x) & toupper(x) == "NAS"

    # Valores que no están vacíos y no son "NAS"
    es_valido <- !es_vacio & !es_nas

    data.frame(
      variable = variable,

      n_vacios = sum(es_vacio),
      pct_vacios = round(
        100 * sum(es_vacio) / n_total,
        2
      ),

      n_nas = sum(es_nas),
      pct_nas = round(
        100 * sum(es_nas) / n_total,
        2
      ),

      n_vacios_nas = sum(es_vacio | es_nas),
      pct_vacios_nas = round(
        100 * sum(es_vacio | es_nas) / n_total,
        2
      ),

      stringsAsFactors = FALSE
    )
  })
)

# Quitar nombres de fila
rownames(resumen_ausentes) <- NULL

# Ordenar de mayor a menor porcentaje de vacíos + NAS
resumen_ausentes <- resumen_ausentes[
  order(
    -resumen_ausentes$pct_vacios_nas,
    resumen_ausentes$variable
  ),
]

# Abrir la tabla completa en RStudio
#View(resumen_ausentes)
```




