---
title: "RETRASCORE: mortalidad y exactitud por puntuacion y ano"
subtitle: "Reproduccion del punto 6 con cohorte_retrascore.rds"
date: "`r format(Sys.Date(), '%Y-%m-%d')`"
output:
  html_document:
    toc: true
    toc_depth: 2
    self_contained: true
params:
  probability_cutoff: 0.5
---

```{r setup, include=FALSE}
knitr::opts_chunk$set(
  echo = TRUE,
  warning = FALSE,
  message = FALSE,
  fig.width = 12,
  fig.height = 7,
  dpi = 120
)

# Evita que Windows altere la letra enye al leer objetos RDS UTF-8.
try(Sys.setlocale("LC_CTYPE", "English_United States.utf8"), silent = TRUE)

archivo_cohorte <- "cohorte_retrascore.rds"
if (!file.exists(archivo_cohorte)) {
  stop("No se encontro cohorte_retrascore.rds en el directorio de trabajo.")
}

cohorte <- readRDS(archivo_cohorte)
n_pacientes_rds_original <- nrow(cohorte)
directorio_salida <- "outputs_punto_6"
dir.create(directorio_salida, showWarnings = FALSE, recursive = TRUE)

# El RDS fue creado con un nombre UTF-8 que algunas configuraciones de Windows
# representan de forma distinta. Se normaliza solo ese nombre a ASCII.
nombres_ascii <- tolower(iconv(names(cohorte), from = "UTF-8", to = "ASCII//TRANSLIT"))
columna_ano <- which(nombres_ascii == "ano_trauma")
if (length(columna_ano) == 1L) {
  names(cohorte)[columna_ano] <- "ano_trauma"
}

# Exclusion solicitada: registro con ano de trauma imposible (2925).
n_excluidos_ano_2925 <- sum(cohorte$ano_trauma == 2925, na.rm = TRUE)
cohorte <- cohorte[
  is.na(cohorte$ano_trauma) | cohorte$ano_trauma != 2925,
  ,
  drop = FALSE
]

variables_necesarias <- c(
  "ano_trauma", "mortalidad_30d", "edad_categoria", "precoag",
  "iot_prehospitalaria", "mecanismo_alto_riesgo", "pupilas",
  "gcs_menor_igual_8", "mais_cabeza", "mais_torax",
  "fallo_hemodinamico", "fallo_respiratorio", "coagulopatia_24h",
  "ventilacion_mecanica", "hemorragia_masiva"
)

variables_ausentes <- setdiff(variables_necesarias, names(cohorte))
if (length(variables_ausentes)) {
  stop(
    "Faltan variables necesarias en el RDS: ",
    paste(variables_ausentes, collapse = ", ")
  )
}

comprobar_binaria <- function(x, nombre) {
  valores <- unique(stats::na.omit(x))
  if (!all(valores %in% c(0, 1))) {
    stop("La variable '", nombre, "' contiene valores distintos de 0, 1 o NA.")
  }
  as.integer(x)
}

plot_metric_heatmap <- function(datos, variable, titulo, etiqueta_leyenda,
                                variable_n = "pacientes_n") {
  parametros_originales <- graphics::par(no.readonly = TRUE)
  on.exit({
    graphics::layout(1)
    graphics::par(parametros_originales)
  }, add = TRUE)

  anos <- sort(unique(datos$ano))
  puntuaciones <- if (is.factor(datos$retrascore)) {
    levels(droplevels(datos$retrascore))
  } else {
    sort(unique(datos$retrascore))
  }
  matriz <- matrix(
    NA_real_,
    nrow = length(puntuaciones),
    ncol = length(anos),
    dimnames = list(puntuaciones, anos)
  )
  matriz_n <- matrix(
    NA_integer_,
    nrow = length(puntuaciones),
    ncol = length(anos),
    dimnames = list(puntuaciones, anos)
  )

  for (i in seq_len(nrow(datos))) {
    fila <- match(as.character(datos$retrascore[i]), puntuaciones)
    columna <- match(datos$ano[i], anos)
    matriz[fila, columna] <- datos[[variable]][i]
    matriz_n[fila, columna] <- datos[[variable_n]][i]
  }

  colores <- grDevices::colorRampPalette(
    c("#08306B", "#2171B5", "#6BAED6", "#F7FBFF",
      "#FEE391", "#EC7014", "#99000D")
  )(101)

  graphics::layout(matrix(c(1, 2), nrow = 1), widths = c(15, 1.4))
  graphics::par(mar = c(5.5, 5.5, 4.5, 1), xpd = FALSE)
  graphics::image(
    x = seq_along(anos),
    y = seq_along(puntuaciones),
    z = t(matriz),
    zlim = c(0, 100),
    col = colores,
    axes = FALSE,
    xlab = paste0("A", intToUtf8(241), "o del trauma"),
    ylab = "RETRASCORE (puntos)",
    main = titulo,
    useRaster = TRUE
  )
  graphics::axis(1, at = seq_along(anos), labels = anos, las = 2)
  graphics::axis(2, at = seq_along(puntuaciones), labels = puntuaciones, las = 1)
  graphics::abline(
    v = seq(0.5, length(anos) + 0.5, by = 1),
    h = seq(0.5, length(puntuaciones) + 0.5, by = 1),
    col = grDevices::adjustcolor("white", alpha.f = 0.60),
    lwd = 0.7
  )
  graphics::box()

  celdas <- which(!is.na(matriz), arr.ind = TRUE)
  if (nrow(celdas)) {
    valores <- matriz[celdas]
    color_texto <- ifelse(valores <= 20 | valores >= 80, "white", "#202020")
    graphics::text(
      x = celdas[, "col"],
      y = celdas[, "row"],
      labels = sprintf("n=%d", matriz_n[celdas]),
      cex = 0.56,
      col = color_texto
    )
  }

  graphics::par(mar = c(5.5, 0.5, 4.5, 4.5))
  escala <- seq(0, 100, length.out = 101)
  graphics::image(
    x = 1,
    y = escala,
    z = matrix(escala, nrow = 1),
    zlim = c(0, 100),
    col = colores,
    axes = FALSE,
    xlab = "",
    ylab = "",
    useRaster = TRUE
  )
  graphics::axis(4, at = seq(0, 100, 20), las = 1)
  graphics::mtext(etiqueta_leyenda, side = 4, line = 2.6)
  graphics::box()
}
```

# 6. Mortalidad y exactitud de clasificacion por RETRASCORE y ano

El analisis utiliza directamente `cohorte_retrascore.rds`. Como el archivo no
incluye una columna de puntuacion RETRASCORE, esta se reconstruye a partir de
sus componentes segun el articulo original: cada coeficiente publicado se
multiplica por 2 y se redondea al entero mas cercano. La probabilidad de muerte
se calcula con la ecuacion logistica publicada, sin reestimar coeficientes.

La mortalidad se define como la proporcion de muertes a 30 dias entre los casos
con desenlace conocido. La exactitud es la proporcion de pacientes cuya clase
predicha coincide con el desenlace observado, usando probabilidad de muerte
`>= params$probability_cutoff` para predecir muerte.

```{r calcular-retrascore}
edad <- as.character(cohorte$edad_categoria)
pupilas <- as.character(cohorte$pupilas)

componentes_puntos <- data.frame(
  edad = ifelse(
    is.na(edad), NA_integer_,
    c("<50" = 0L, "50-65" = 1L, "66-75" = 2L, ">75" = 4L)[edad]
  ),
  precoag = comprobar_binaria(cohorte$precoag, "precoag"),
  iot_prehospitalaria = comprobar_binaria(
    cohorte$iot_prehospitalaria, "iot_prehospitalaria"
  ),
  mecanismo_alto_riesgo = comprobar_binaria(
    cohorte$mecanismo_alto_riesgo, "mecanismo_alto_riesgo"
  ),
  pupilas = ifelse(
    is.na(pupilas), NA_integer_,
    c("normal" = 0L, "midriasis unilateral" = 2L,
      "midriasis bilateral" = 6L)[pupilas]
  ),
  gcs_menor_igual_8 = 2L * comprobar_binaria(
    cohorte$gcs_menor_igual_8, "gcs_menor_igual_8"
  ),
  mais_cabeza = comprobar_binaria(cohorte$mais_cabeza, "mais_cabeza"),
  mais_torax = -comprobar_binaria(cohorte$mais_torax, "mais_torax"),
  fallo_hemodinamico = 2L * comprobar_binaria(
    cohorte$fallo_hemodinamico, "fallo_hemodinamico"
  ),
  fallo_respiratorio = comprobar_binaria(
    cohorte$fallo_respiratorio, "fallo_respiratorio"
  ),
  coagulopatia_24h = comprobar_binaria(
    cohorte$coagulopatia_24h, "coagulopatia_24h"
  ),
  ventilacion_mecanica = comprobar_binaria(
    cohorte$ventilacion_mecanica, "ventilacion_mecanica"
  ),
  hemorragia_masiva = comprobar_binaria(
    cohorte$hemorragia_masiva, "hemorragia_masiva"
  )
)

componentes_modelo <- data.frame(
  edad_50_65 = ifelse(is.na(edad), NA_integer_, edad == "50-65"),
  edad_66_75 = ifelse(is.na(edad), NA_integer_, edad == "66-75"),
  edad_mayor_75 = ifelse(is.na(edad), NA_integer_, edad == ">75"),
  precoag = componentes_puntos$precoag,
  iot_prehospitalaria = componentes_puntos$iot_prehospitalaria,
  mecanismo_alto_riesgo = componentes_puntos$mecanismo_alto_riesgo,
  midriasis_unilateral = ifelse(
    is.na(pupilas), NA_integer_, pupilas == "midriasis unilateral"
  ),
  midriasis_bilateral = ifelse(
    is.na(pupilas), NA_integer_, pupilas == "midriasis bilateral"
  ),
  gcs_menor_igual_8 = cohorte$gcs_menor_igual_8,
  mais_cabeza = cohorte$mais_cabeza,
  mais_torax = cohorte$mais_torax,
  fallo_hemodinamico = cohorte$fallo_hemodinamico,
  fallo_respiratorio = cohorte$fallo_respiratorio,
  coagulopatia_24h = cohorte$coagulopatia_24h,
  ventilacion_mecanica = cohorte$ventilacion_mecanica,
  hemorragia_masiva = cohorte$hemorragia_masiva
)

casos_completos <- stats::complete.cases(componentes_modelo)
retrascore <- rep(NA_integer_, nrow(cohorte))
retrascore[casos_completos] <- rowSums(componentes_puntos[casos_completos, ])

puntuaciones_menores_14 <- sort(unique(retrascore[!is.na(retrascore) & retrascore < 14]))
niveles_retrascore <- c(as.character(puntuaciones_menores_14), "14+")
retrascore_grupo <- factor(
  ifelse(
    is.na(retrascore),
    NA_character_,
    ifelse(retrascore >= 14, "14+", as.character(retrascore))
  ),
  levels = niveles_retrascore,
  ordered = TRUE
)

predictor_lineal <- rep(NA_real_, nrow(cohorte))
predictor_lineal[casos_completos] <- with(
  componentes_modelo[casos_completos, ],
  -5.432 +
    0.598 * edad_50_65 + 1.239 * edad_66_75 + 2.198 * edad_mayor_75 +
    0.349 * precoag + 0.336 * iot_prehospitalaria +
    0.662 * mecanismo_alto_riesgo + 0.950 * midriasis_unilateral +
    3.217 * midriasis_bilateral + 0.841 * gcs_menor_igual_8 +
    0.495 * mais_cabeza - 0.271 * mais_torax +
    1.148 * fallo_hemodinamico + 0.708 * fallo_respiratorio +
    0.567 * coagulopatia_24h + 0.580 * ventilacion_mecanica +
    0.452 * hemorragia_masiva
)

probabilidad_muerte <- stats::plogis(predictor_lineal)
muerte_predicha <- ifelse(
  is.na(probabilidad_muerte), NA_integer_,
  as.integer(probabilidad_muerte >= params$probability_cutoff)
)

resultado_paciente <- data.frame(
  fila_fuente = seq_len(nrow(cohorte)),
  ano = cohorte$ano_trauma,
  muerte_30d = cohorte$mortalidad_30d,
  retrascore = retrascore,
  retrascore_grupo = retrascore_grupo,
  probabilidad_muerte = probabilidad_muerte,
  muerte_predicha = muerte_predicha,
  clasificacion_correcta = ifelse(
    is.na(cohorte$mortalidad_30d) | is.na(muerte_predicha),
    NA_integer_,
    as.integer(cohorte$mortalidad_30d == muerte_predicha)
  )
)

utils::write.csv(
  resultado_paciente,
  file.path(directorio_salida, "retrascore_resultado_por_paciente.csv"),
  row.names = FALSE,
  na = ""
)
```

```{r resumen-por-puntuacion-y-ano}
validos <- !is.na(resultado_paciente$retrascore_grupo) & !is.na(resultado_paciente$ano)
partes <- split(
  resultado_paciente[validos, , drop = FALSE],
  interaction(
    resultado_paciente$retrascore_grupo[validos],
    resultado_paciente$ano[validos],
    drop = TRUE
  )
)

if (!length(partes)) {
  stop("No hay registros con RETRASCORE y ano utilizables.")
}

filas_resumen <- lapply(partes, function(d) {
  desenlace_conocido <- !is.na(d$muerte_30d)
  exactitud_evaluable <- !is.na(d$clasificacion_correcta)
  data.frame(
    retrascore = d$retrascore_grupo[1],
    ano = d$ano[1],
    pacientes_n = nrow(d),
    desenlace_conocido_n = sum(desenlace_conocido),
    muertes_n = sum(d$muerte_30d == 1, na.rm = TRUE),
    mortalidad_porcentaje = if (any(desenlace_conocido)) {
      100 * mean(d$muerte_30d[desenlace_conocido] == 1)
    } else {
      NA_real_
    },
    exactitud_evaluable_n = sum(exactitud_evaluable),
    clasificaciones_correctas_n = sum(
      d$clasificacion_correcta == 1, na.rm = TRUE
    ),
    exactitud_porcentaje = if (any(exactitud_evaluable)) {
      100 * mean(d$clasificacion_correcta[exactitud_evaluable] == 1)
    } else {
      NA_real_
    }
  )
})

resumen_puntuacion_ano <- do.call(rbind, filas_resumen)
resumen_puntuacion_ano <- resumen_puntuacion_ano[
  order(resumen_puntuacion_ano$ano, resumen_puntuacion_ano$retrascore),
]
row.names(resumen_puntuacion_ano) <- NULL

utils::write.csv(
  resumen_puntuacion_ano,
  file.path(directorio_salida, "retrascore_resumen_puntuacion_ano.csv"),
  row.names = FALSE,
  na = ""
)

cat("Pacientes en el RDS original:", n_pacientes_rds_original, "\n")
cat("Pacientes excluidos por ano de trauma 2925:", n_excluidos_ano_2925, "\n")
cat("Pacientes incluidos en el analisis:", nrow(cohorte), "\n")
cat("Pacientes con RETRASCORE reconstruible:", sum(!is.na(retrascore)), "\n")
cat("Rango observado de RETRASCORE antes de agrupar:", paste(range(retrascore, na.rm = TRUE), collapse = " a "), "\n")
cat("Categoria superior utilizada: 14+ puntos\n")
cat("Anos observados:", paste(sort(unique(stats::na.omit(resultado_paciente$ano))), collapse = ", "), "\n")
```

## 6.1. Mortalidad observada por RETRASCORE y ano

Cada celda representa la mortalidad observada a 30 dias entre los pacientes con
desenlace conocido para esa puntuacion RETRASCORE y ese ano. El color representa
el porcentaje de mortalidad y la etiqueta interior muestra el numero total de
pacientes de la celda. Las puntuaciones de 14 o mas se agrupan como `14+`.

```{r grafico-mortalidad, echo=FALSE, fig.cap="Mortalidad observada a 30 dias por puntuacion RETRASCORE y ano."}
plot_metric_heatmap(
  resumen_puntuacion_ano,
  "mortalidad_porcentaje",
  "Mortalidad observada por RETRASCORE y año",
  "Mortalidad (%)"
)
```

```{r guardar-grafico-mortalidad, include=FALSE}
grDevices::png(
  file.path(directorio_salida, "mortalidad_por_retrascore_ano.png"),
  width = 2000, height = 1200, res = 160
)
plot_metric_heatmap(
  resumen_puntuacion_ano,
  "mortalidad_porcentaje",
  "Mortalidad observada por RETRASCORE y año",
  "Mortalidad (%)"
)
grDevices::dev.off()
```

## 6.2. Exactitud de clasificacion por RETRASCORE y ano

Cada celda representa el porcentaje de clasificaciones correctas entre los
pacientes con desenlace conocido y probabilidad calculable. El color representa
la exactitud y la etiqueta interior muestra el numero total de pacientes de la
celda. Las puntuaciones de 14 o mas se agrupan como `14+`. La muerte se predice
cuando la probabilidad publicada es mayor o igual que
`r params$probability_cutoff`.

```{r grafico-exactitud, echo=FALSE, fig.cap="Exactitud de clasificacion por puntuacion RETRASCORE y ano."}
plot_metric_heatmap(
  resumen_puntuacion_ano,
  "exactitud_porcentaje",
  "Exactitud de clasificacion por RETRASCORE y año",
  "Exactitud (%)"
)
```

```{r guardar-grafico-exactitud, include=FALSE}
grDevices::png(
  file.path(directorio_salida, "exactitud_por_retrascore_ano.png"),
  width = 2000, height = 1200, res = 160
)
plot_metric_heatmap(
  resumen_puntuacion_ano,
  "exactitud_porcentaje",
  "Exactitud de clasificacion por RETRASCORE y año",
  "Exactitud (%)"
)
grDevices::dev.off()
```

## Notas de reproducibilidad

- No se imputan valores ausentes. Un RETRASCORE y una probabilidad solo se
  calculan cuando todos sus componentes estan disponibles.
- Las puntuaciones RETRASCORE de 14 o mas se presentan en una categoria comun
  `14+`; no se elimina ningun paciente por este agrupamiento.
- Se excluye el unico registro con ano de trauma 2925 por tratarse de un valor
  imposible. El archivo RDS original no se modifica.
- Los denominadores de mortalidad y exactitud se calculan por separado.

```{r session-info}
sessionInfo()
```
