---
title: "RETRASCORE: derivacion y validacion temporal desde 2020"
output:
  html_document:
    toc: true
    toc_depth: 3
    number_sections: true
date: "2026-09-15"
---

```{r setup, include=FALSE}
knitr::opts_chunk$set(echo = TRUE, warning = FALSE, message = FALSE)

# Evita que Windows altere la letra enye al leer objetos RDS UTF-8.
try(Sys.setlocale("LC_CTYPE", "English_United States.utf8"), silent = TRUE)

library(dplyr)

archivo_cohorte <- "cohorte_retrascore.rds"
if (!file.exists(archivo_cohorte)) {
  stop(
    "No se encontro cohorte_retrascore.rds. ",
    "Ejecute antes retrascore_validation_preprocessing.Rmd."
  )
}
if (!requireNamespace("pROC", quietly = TRUE)) {
  stop("Se necesita el paquete pROC para calcular el IC95% del AUROC.")
}

cohorte_retrascore <- readRDS(archivo_cohorte)
```

# Diseno del analisis

Se repite el procedimiento de desarrollo y validacion temporal en los pacientes
registrados desde 2020. Se define a priori el periodo 2020--2022 para derivacion
y 2023 hasta el ultimo ano valido disponible para validacion. El ano valido no
puede ser posterior al ano de ejecucion; de esta forma, registros con fechas
imposibles se identifican y se excluyen de forma explicita.

Se conserva el preprocesamiento previo, el desenlace de mortalidad a 30 dias y
el analisis de casos completos sin imputacion. La descripcion incluye las 20
variables candidatas de las tablas del articulo. El modelo principal se fija *a
priori* a las 13 variables que integran el RETRASCORE publicado; no se realiza
una nueva seleccion de variables con los datos de 2020 en adelante. La muestra
de validacion no interviene en el ajuste del modelo.

```{r parametros-cohorte}
anio_inicio <- 2020L
anio_fin_derivacion <- 2022L
anio_inicio_validacion <- 2023L
anio_ejecucion <- as.integer(format(Sys.Date(), "%Y"))

candidatas_articulo <- c(
  "edad_categoria", "genero_masculino", "precoag",
  "atencion_prehospitalaria_medica", "iot_prehospitalaria",
  "trauma_penetrante", "mecanismo_alto_riesgo", "pupilas",
  "gcs_menor_igual_8", "mais_cabeza", "mais_torax", "mais_abdomen",
  "mais_ext_superior", "mais_ext_inferior", "mais_externo",
  "fallo_hemodinamico", "fallo_respiratorio", "coagulopatia_24h",
  "ventilacion_mecanica", "hemorragia_masiva"
)

predictores_retrascore <- c(
  "edad_categoria", "precoag", "iot_prehospitalaria",
  "mecanismo_alto_riesgo", "pupilas", "gcs_menor_igual_8",
  "mais_cabeza", "mais_torax", "fallo_hemodinamico",
  "fallo_respiratorio", "coagulopatia_24h",
  "ventilacion_mecanica", "hemorragia_masiva"
)

variables_regresion <- c(
  "mortalidad_30d", "año_trauma", predictores_retrascore
)
stopifnot(
  length(candidatas_articulo) == 20,
  length(predictores_retrascore) == 13,
  all(predictores_retrascore %in% candidatas_articulo)
)

anios_imposibles <- sort(unique(
  cohorte_retrascore$año_trauma[
    !is.na(cohorte_retrascore$año_trauma) &
      cohorte_retrascore$año_trauma > anio_ejecucion
  ]
))

cohorte_desde_2020 <- cohorte_retrascore %>%
  filter(
    año_trauma >= anio_inicio,
    año_trauma <= anio_ejecucion
  )

anio_fin_estudio <- max(cohorte_desde_2020$año_trauma, na.rm = TRUE)
if (anio_fin_estudio < anio_inicio_validacion) {
  stop("No hay anos suficientes para formar la muestra de validacion temporal.")
}

casos_completos <- complete.cases(
  cohorte_desde_2020[, variables_regresion, drop = FALSE]
)
cohorte_analitica <- cohorte_desde_2020[casos_completos, , drop = FALSE]

datos_derivacion <- cohorte_analitica %>%
  filter(año_trauma >= anio_inicio, año_trauma <= anio_fin_derivacion)
datos_validacion <- cohorte_analitica %>%
  filter(año_trauma >= anio_inicio_validacion, año_trauma <= anio_fin_estudio)

stopifnot(nrow(datos_derivacion) > 0, nrow(datos_validacion) > 0)
stopifnot(
  length(unique(datos_derivacion$mortalidad_30d)) == 2,
  length(unique(datos_validacion$mortalidad_30d)) == 2
)

periodos <- list(
  Derivacion = anio_inicio:anio_fin_derivacion,
  Validacion = anio_inicio_validacion:anio_fin_estudio
)

flujo_cohorte <- do.call(rbind, lapply(names(periodos), function(nombre) {
  anios <- periodos[[nombre]]
  d <- cohorte_desde_2020[cohorte_desde_2020$año_trauma %in% anios, ]
  completo <- complete.cases(d[, variables_regresion, drop = FALSE])
  data.frame(
    muestra = nombre,
    periodo = paste(range(anios), collapse = "-"),
    elegibles = nrow(d),
    outcome_30d_ausente = sum(is.na(d$mortalidad_30d)),
    excluidos_por_cualquier_ausente = sum(!completo),
    casos_completos = sum(completo),
    muertes_30d = sum(d$mortalidad_30d[completo] == 1)
  )
}))
rownames(flujo_cohorte) <- NULL

auditoria_fechas <- data.frame(
  criterio = c(
    "Inicio del estudio",
    "Fin de derivacion",
    "Inicio de validacion",
    "Ultimo ano valido disponible",
    "Anos futuros/imposibles excluidos"
  ),
  valor = c(
    anio_inicio,
    anio_fin_derivacion,
    anio_inicio_validacion,
    anio_fin_estudio,
    if (length(anios_imposibles)) paste(anios_imposibles, collapse = ", ") else "Ninguno"
  )
)

knitr::kable(auditoria_fechas, caption = "Definicion temporal y auditoria")
knitr::kable(flujo_cohorte, caption = "Flujo de la cohorte analitica")
```

# Caracteristicas de las cohortes

Las variables continuas se presentan como mediana (RIC) y las binarias o
categoricas como n (%). Para las siete variables descriptivas que no forman
parte del modelo, el porcentaje usa como denominador los valores disponibles de
cada muestra.

```{r tabla-descriptiva}
grupos <- list(
  Total = cohorte_analitica,
  Derivacion = datos_derivacion,
  Validacion = datos_validacion
)

resumir_continua <- function(x) {
  q <- quantile(x, c(0.25, 0.5, 0.75), na.rm = TRUE, names = FALSE)
  sprintf("%g (%g-%g)", q[2], q[1], q[3])
}

resumir_continua_pct <- function(x) {
  q <- 100 * quantile(x, c(0.25, 0.5, 0.75), na.rm = TRUE, names = FALSE)
  sprintf("%.1f (%.1f-%.1f)", q[2], q[1], q[3])
}

resumir_categoria <- function(x, nivel) {
  n <- sum(x == nivel, na.rm = TRUE)
  sprintf("%d (%.1f%%)", n, 100 * n / sum(!is.na(x)))
}

fila_continua <- function(variable, etiqueta) {
  c(Variable = etiqueta, vapply(grupos, function(d) {
    resumir_continua(d[[variable]])
  }, character(1)))
}

fila_continua_porcentaje <- function(variable, etiqueta) {
  c(Variable = etiqueta, vapply(grupos, function(d) {
    resumir_continua_pct(d[[variable]])
  }, character(1)))
}

fila_categoria <- function(variable, nivel, etiqueta) {
  c(Variable = etiqueta, vapply(grupos, function(d) {
    resumir_categoria(d[[variable]], nivel)
  }, character(1)))
}

filas_descriptivas <- rbind(
  fila_continua("edad", "Edad, anos"),
  fila_categoria("edad_categoria", "<50", "Edad <50"),
  fila_categoria("edad_categoria", "50-65", "Edad 50-65"),
  fila_categoria("edad_categoria", "66-75", "Edad 66-75"),
  fila_categoria("edad_categoria", ">75", "Edad >75"),
  fila_categoria("genero_masculino", 1, "Sexo masculino"),
  fila_categoria("precoag", 1, "PRECOAG"),
  fila_categoria("atencion_prehospitalaria_medica", 1, "Atencion prehospitalaria"),
  fila_categoria("iot_prehospitalaria", 1, "Intubacion prehospitalaria"),
  fila_categoria("trauma_penetrante", 1, "Trauma penetrante"),
  fila_categoria("mecanismo_alto_riesgo", 1, "Mecanismo de alto riesgo"),
  fila_categoria("pupilas", "normal", "Pupilas normales"),
  fila_categoria("pupilas", "midriasis unilateral", "Midriasis unilateral"),
  fila_categoria("pupilas", "midriasis bilateral", "Midriasis bilateral"),
  fila_categoria("gcs_menor_igual_8", 1, "GCS <=8"),
  fila_categoria("mais_cabeza", 1, "MAIS cabeza"),
  fila_categoria("mais_torax", 1, "MAIS torax"),
  fila_categoria("mais_abdomen", 1, "MAIS abdomen"),
  fila_categoria("mais_ext_superior", 1, "MAIS extremidad superior"),
  fila_categoria("mais_ext_inferior", 1, "MAIS extremidad inferior"),
  fila_categoria("mais_externo", 1, "MAIS externo"),
  fila_categoria("fallo_hemodinamico", 1, "Fallo hemodinamico"),
  fila_categoria("fallo_respiratorio", 1, "Fallo respiratorio"),
  fila_categoria("coagulopatia_24h", 1, "Coagulopatia 24 h"),
  fila_categoria("ventilacion_mecanica", 1, "Ventilacion mecanica"),
  fila_categoria("hemorragia_masiva", 1, "Hemorragia masiva"),
  fila_continua_porcentaje(
    "probabilidad_muerte_triss", "TRISS, probabilidad de muerte (%)"
  ),
  fila_continua("dias_estancia_uci", "Estancia en UCI, dias"),
  fila_categoria("mortalidad_30d", 1, "Mortalidad a 30 dias")
)

tabla_descriptiva <- as.data.frame(filas_descriptivas, check.names = FALSE)
names(tabla_descriptiva) <- c(
  "Variable",
  paste0("Total (N=", nrow(cohorte_analitica), ")"),
  paste0("Derivacion (N=", nrow(datos_derivacion), ")"),
  paste0("Validacion (N=", nrow(datos_validacion), ")")
)
knitr::kable(tabla_descriptiva, caption = "Caracteristicas de las cohortes")
```

# Modelo con las variables publicadas

El modelo principal contiene exactamente las 13 variables del RETRASCORE
publicado: edad, PRECOAG, intubacion prehospitalaria, mecanismo de alto riesgo,
pupilas, GCS menor o igual a 8, MAIS de cabeza, MAIS de torax, fallo
hemodinamico, fallo respiratorio, coagulopatia, ventilacion mecanica y
hemorragia masiva. Sus coeficientes se reestiman exclusivamente en 2020--2022 y
se aplican sin reajuste a 2023--2025.

```{r modelo-y-validacion}
formula_modelo <- reformulate(
  predictores_retrascore,
  response = "mortalidad_30d"
)

modelo_reestimado <- glm(
  formula_modelo,
  data = datos_derivacion,
  family = binomial(link = "logit")
)

stopifnot(modelo_reestimado$converged)
if (anyNA(coef(modelo_reestimado))) {
  stop("Hay coeficientes no estimables; revise colinealidad o niveles vacios.")
}

evaluar_probabilidades <- function(outcome, probabilidad, muestra, modelo) {
  valido <- !is.na(outcome) & !is.na(probabilidad)
  outcome <- outcome[valido]
  probabilidad <- probabilidad[valido]
  predictor_lineal <- qlogis(pmin(pmax(probabilidad, 1e-12), 1 - 1e-12))

  roc_obj <- pROC::roc(
    response = outcome,
    predictor = probabilidad,
    levels = c(0, 1),
    direction = "<",
    quiet = TRUE
  )
  ic_auc <- as.numeric(pROC::ci.auc(roc_obj, method = "delong"))

  modelo_intercepto <- glm(
    outcome ~ 1,
    offset = predictor_lineal,
    family = binomial(link = "logit")
  )
  modelo_pendiente <- glm(
    outcome ~ predictor_lineal,
    family = binomial(link = "logit")
  )

  data.frame(
    modelo = modelo,
    muestra = muestra,
    n = length(outcome),
    muertes_30d = sum(outcome),
    mortalidad_pct = 100 * mean(outcome),
    auc = as.numeric(pROC::auc(roc_obj)),
    auc_ic95_inferior = ic_auc[1],
    auc_ic95_superior = ic_auc[3],
    brier = mean((outcome - probabilidad)^2),
    intercepto_calibracion = unname(coef(modelo_intercepto)[1]),
    pendiente_calibracion = unname(coef(modelo_pendiente)[2]),
    row.names = NULL
  )
}

formatear_rendimiento <- function(x) {
  data.frame(
    Modelo = x$modelo,
    Periodo = x$muestra,
    N = x$n,
    `AUROC (IC95%)` = sprintf(
      "%.3f (%.3f-%.3f)",
      x$auc, x$auc_ic95_inferior, x$auc_ic95_superior
    ),
    Brier = sprintf("%.3f", x$brier),
    `Intercepto calibracion` = sprintf("%.3f", x$intercepto_calibracion),
    `Pendiente calibracion` = sprintf("%.3f", x$pendiente_calibracion),
    check.names = FALSE
  )
}

prob_reestimada_derivacion <- predict(
  modelo_reestimado, newdata = datos_derivacion, type = "response"
)
prob_reestimada_validacion <- predict(
  modelo_reestimado, newdata = datos_validacion, type = "response"
)

tabla_rendimiento_reestimado <- rbind(
  evaluar_probabilidades(
    datos_derivacion$mortalidad_30d,
    prob_reestimada_derivacion,
    paste0(anio_inicio, "-", anio_fin_derivacion),
    "13 variables, coeficientes reestimados"
  ),
  evaluar_probabilidades(
    datos_validacion$mortalidad_30d,
    prob_reestimada_validacion,
    paste0(anio_inicio_validacion, "-", anio_fin_estudio),
    "13 variables, coeficientes reestimados"
  )
)

coeficientes <- summary(modelo_reestimado)$coefficients
tabla_coeficientes <- data.frame(
  termino = rownames(coeficientes),
  beta = coeficientes[, "Estimate"],
  error_estandar = coeficientes[, "Std. Error"],
  p = coeficientes[, "Pr(>|z|)"],
  OR = exp(coeficientes[, "Estimate"]),
  IC95_inferior = exp(
    coeficientes[, "Estimate"] - 1.96 * coeficientes[, "Std. Error"]
  ),
  IC95_superior = exp(
    coeficientes[, "Estimate"] + 1.96 * coeficientes[, "Std. Error"]
  ),
  row.names = NULL
)

formula_modelo
knitr::kable(
  data.frame(variable = predictores_retrascore),
  caption = "Variables del RETRASCORE incluidas a priori"
)
knitr::kable(
  tabla_coeficientes,
  digits = 4,
  caption = "Regresion logistica ajustada en 2020-2022"
)
knitr::kable(
  formatear_rendimiento(tabla_rendimiento_reestimado),
  caption = "Rendimiento del modelo con coeficientes reestimados"
)
```

# Validacion del modelo original del articulo

Ademas del modelo reestimado, se aplica directamente la ecuacion publicada, sin
modificar ningun coeficiente. Esta es la validacion temporal estricta del
RETRASCORE original en los pacientes registrados desde 2020.

```{r validacion-ecuacion-publicada}
calcular_probabilidad_publicada <- function(datos) {
  eta <- -5.432 +
    0.598 * (datos$edad_categoria == "50-65") +
    1.239 * (datos$edad_categoria == "66-75") +
    2.198 * (datos$edad_categoria == ">75") +
    0.349 * datos$precoag +
    0.336 * datos$iot_prehospitalaria +
    0.662 * datos$mecanismo_alto_riesgo +
    0.950 * (datos$pupilas == "midriasis unilateral") +
    3.217 * (datos$pupilas == "midriasis bilateral") +
    0.841 * datos$gcs_menor_igual_8 +
    0.495 * datos$mais_cabeza -
    0.271 * datos$mais_torax +
    1.148 * datos$fallo_hemodinamico +
    0.708 * datos$fallo_respiratorio +
    0.567 * datos$coagulopatia_24h +
    0.580 * datos$ventilacion_mecanica +
    0.452 * datos$hemorragia_masiva
  plogis(eta)
}

prob_publicada_derivacion <- calcular_probabilidad_publicada(datos_derivacion)
prob_publicada_validacion <- calcular_probabilidad_publicada(datos_validacion)

tabla_rendimiento_publicado <- rbind(
  evaluar_probabilidades(
    datos_derivacion$mortalidad_30d,
    prob_publicada_derivacion,
    paste0(anio_inicio, "-", anio_fin_derivacion),
    "RETRASCORE original"
  ),
  evaluar_probabilidades(
    datos_validacion$mortalidad_30d,
    prob_publicada_validacion,
    paste0(anio_inicio_validacion, "-", anio_fin_estudio),
    "RETRASCORE original"
  )
)

knitr::kable(
  formatear_rendimiento(tabla_rendimiento_publicado),
  caption = "Validacion temporal de la ecuacion RETRASCORE publicada"
)
```

# Comparacion con TRISS

Como en el articulo, se presenta TRISS como modelo comparador. La comparacion
usa los casos con probabilidad TRISS disponible dentro de cada muestra.

```{r comparacion-triss}
evaluar_triss <- function(datos, muestra) {
  evaluar_probabilidades(
    datos$mortalidad_30d,
    datos$probabilidad_muerte_triss,
    muestra,
    "TRISS"
  )
}

tabla_rendimiento_triss <- rbind(
  evaluar_triss(
    datos_derivacion,
    paste0(anio_inicio, "-", anio_fin_derivacion)
  ),
  evaluar_triss(
    datos_validacion,
    paste0(anio_inicio_validacion, "-", anio_fin_estudio)
  )
)

tabla_comparacion <- rbind(
  tabla_rendimiento_reestimado,
  tabla_rendimiento_publicado,
  tabla_rendimiento_triss
)

knitr::kable(
  formatear_rendimiento(tabla_comparacion),
  caption = "Comparacion del rendimiento de los modelos"
)
```

# Resultados principales

La cohorte de derivacion incluyo `r nrow(datos_derivacion)` pacientes y
`r sum(datos_derivacion$mortalidad_30d)` muertes a 30 dias
(`r sprintf("%.1f", 100 * mean(datos_derivacion$mortalidad_30d))`%). La
validacion incluyo `r nrow(datos_validacion)` pacientes y
`r sum(datos_validacion$mortalidad_30d)` muertes
(`r sprintf("%.1f", 100 * mean(datos_validacion$mortalidad_30d))`%).

La ecuacion original obtuvo en validacion un AUROC de
`r sprintf("%.3f", tabla_rendimiento_publicado$auc[2])` (IC95%
`r sprintf("%.3f", tabla_rendimiento_publicado$auc_ic95_inferior[2])`--`r sprintf("%.3f", tabla_rendimiento_publicado$auc_ic95_superior[2])`) y un
Brier de `r sprintf("%.3f", tabla_rendimiento_publicado$brier[2])`. El
intercepto de calibracion positivo
(`r sprintf("%.3f", tabla_rendimiento_publicado$intercepto_calibracion[2])`)
indica que, en promedio, el modelo original infraestima la mortalidad en la
cohorte 2023--2025. Aun asi, discrimina mejor que TRISS, cuyo AUROC en esa
muestra fue `r sprintf("%.3f", tabla_rendimiento_triss$auc[2])`.

# Calibracion por deciles

```{r calibracion-deciles}
resumir_calibracion <- function(outcome, probabilidad, muestra, modelo) {
  data.frame(outcome = outcome, probabilidad = probabilidad) %>%
    filter(!is.na(outcome), !is.na(probabilidad)) %>%
    mutate(decil = ntile(probabilidad, 10)) %>%
    group_by(decil) %>%
    summarise(
      n = n(),
      predicha = mean(probabilidad),
      observada = mean(outcome),
      .groups = "drop"
    ) %>%
    mutate(muestra = muestra, modelo = modelo, .before = 1)
}

tabla_calibracion <- rbind(
  resumir_calibracion(
    datos_derivacion$mortalidad_30d,
    prob_publicada_derivacion,
    paste0(anio_inicio, "-", anio_fin_derivacion),
    "RETRASCORE original"
  ),
  resumir_calibracion(
    datos_validacion$mortalidad_30d,
    prob_publicada_validacion,
    paste0(anio_inicio_validacion, "-", anio_fin_estudio),
    "RETRASCORE original"
  )
)

knitr::kable(
  tabla_calibracion,
  digits = 3,
  caption = "Mortalidad predicha y observada por deciles de riesgo"
)
```

# Notas de interpretacion

- El analisis principal usa las mismas 13 variables del modelo final del
  articulo. Las otras siete candidatas se mantienen en la tabla descriptiva,
  pero no se incorporan al modelo.
- Los resultados se aplican a casos completos y pueden diferir de un analisis
  con imputacion multiple.
- La division temporal 2020--2022 / 2023--2025 se fijo antes del ajuste y
  conserva tres anos en cada muestra.
- El modelo reestimado permite estudiar los coeficientes en la cohorte reciente;
  la ecuacion original, aplicada sin cambios, es la validacion del RETRASCORE
  publicado.
- No se ha repetido la seleccion LASSO, porque hacerlo podria producir un
  conjunto distinto de variables y contradir el objetivo de usar las mismas
  variables del articulo.

# Fuente

Servia L, et al. *Development of a new score for early mortality prediction in
trauma ICU patients: RETRASCORE*. Critical Care. 2021;25:420.
https://doi.org/10.1186/s13054-021-03845-6
